ACORDAO-COMPLETO-2411743

ACÓRDÃO 1962/2020 ATA 28/2020 - PLENÁRIO

VISTOS, relatados e discutidos estes autos de Recursos de Reconsideração em Tomada de Contas Especial, interpostos por Amilton de Albuquerque Santos, Joao Paulo Boia e Prescon Projetos Estruturais e Construções Ltda contra o Acórdão 1592/2018-TCU-Plenário, por meio do qual foram julgadas irregulares as contas dos responsáveis, com imputação de débitos solidários e aplicação de multas individuais previstas no art. 57 da Lei 8.443/1992, 
ACORDAM os Ministros do Tribunal de Contas da União, reunidos em Sessão Plenária, diante das razões expostas pelo Relator, com fundamento nos artigos 32, inciso I, e 33 da Lei 8.443/1992 c/c os artigos 277, inciso I, e 285 do RI/TCU, em:
9.1. conhecer do Recurso de Reconsideração interposto por Joao Paulo Boia, para, no mérito, negar-lhe provimento;
9.2. conhecer dos Recursos de Reconsideração interpostos por Amilton de Albuquerque Santos e Prescon Projetos Estruturais e Construções Ltda, para, no mérito, dar-lhes provimento parcial, no sentido de:
9.2.1. excluir o débito de que trata o item 9.3.2 do acórdão recorrido; 
9.2.2. reduzir os valores das multas de que tratam o item 9.4 do acórdão recorrido, de R$ 700.000,00 para R$ 500.000,00, ao Sr. Amilton de Albuquerque Santos e à empresa Prescon Projetos Estruturais e Construções Ltda.;
9.3. dar ciência desta deliberação aos recorrentes e aos demais interessados deste Acórdão, bem assim do Relatório e Voto que o fundamentam.

Recurso de reconsideração interposto contra acórdão que julgou as contas dos recorrentes irregulares, condenou-os ao pagamento de débito e de multa em razão de irregularidades na execução de contrato cujo objeto foi a construção do novo Hospital da Base Aérea de Santa Cruz, no município do Rio de Janeiro/RJ,

Base Aérea de Santa Cruz; Centro de Controle Interno da Aeronáutica; Grupamento de Apoio do Rio de Janeiro.

3. Recorrentes: Prescon Projetos Estruturais e Construções Ltda (30.257.513/0001-43); Joao Paulo Boia (XXX.634.467-XX); Amilton de Albuquerque Santos (XXX.092.637-XX).

13.1. Ministros presentes: José Mucio Monteiro (Presidente), Walton Alencar Rodrigues, Benjamin Zymler, Augusto Nardes, Aroldo Cedraz, Raimundo Carreiro (Relator), Ana Arraes e Bruno Dantas.
13.2. Ministro-Substituto convocado: Augusto Sherman Cavalcanti.
13.3. Ministros-Substitutos presentes: Marcos Bemquerer Costa, André Luís de Carvalho e Weder de Oliveira.

ACORDAO-COMPLETO-2536514

Acórdão 1914/2022 - Plenário

ACORDAO-COMPLETO-2432273

Acórdão 2701/2020 - Plenário

RAIMUNDO CARREIRO

Ministro-Substituto Marcos Bemquerer Costa.

Tratam os autos de recursos de reconsideração interpostos por Amilton de Albuquerque Santos (peça 389) , João Paulo Boia (peça 373) e Prescon Projetos Estruturais e Construções Ltda. (peça 338) em face do Acórdão 1592/2018-TCU-Plenário, proferido em apreciação de tomada de contas especial deflagrada por força do Acórdão 121/2012-TCU-Plenário (TC Processo 004.488/2010-5) , ambos de relatoria do Ministro Marcos Bemquerer Costa mediante o qual se realizou fiscalização em contratos firmados entre unidades do Comando da Aeronáutica, localizadas nos estados do Rio de Janeiro e de Pernambuco, e a empresa Prescon Projetos Estruturais e Construções Ltda.
2.	Os recursos de reconsideração foram objeto de exame no âmbito da Secretaria de Recursos (Serur) , que, em pareceres uniformes, se pronunciou nos seguintes termos (peças 404 a 406) : 
INTRODUÇÃO
1.	Trata-se de recursos de reconsideração interpostos por Amilton de Albuquerque Santos (peça 389) , João Paulo Boia (peça 373) e Prescon Projetos Estruturais e Construções Ltda. (peça 338) contra o Acórdão 1592/2018-TCU-Plenário (peça 308) , da relatoria do ministro Marcos Bemquerer Costa.
1.1.	A deliberação recorrida apresenta o seguinte teor: 
9.1. excluir da relação jurídico-processual instaurada por esta Tomada de Contas Especial os Srs. Sergio Giorgio Rita Fracassi e Roberto Jorge Rita Fracassi;
9.2. com fundamento nos arts. 1º, I, 16, I, e 17 da Lei 8.443/1992, julgar regulares as contas dos Srs. André Luiz Teixeira Lima, Antonio Gomes Leite Filho, Carlos Henrique Santoro, Daniele Lima da Rocha, Herman Rubens Walenkamp, Jurema Santos Rozsanyi Nunes, Lidia Maria Ferraz do Amaral, Luiz Carlos Lima, Marcos de Lêu Araujo e Marina Maia dos Santos Bastos, dando-lhes quitação plena;
9.3. com fundamento nos arts. 1º, inciso I, 16, inciso III, alíneas b e c, 19, caput, e 23, inciso III, da Lei 8.443/1992, julgar irregulares as contas dos Srs. João Paulo Boia e Amilton de Albuquerque Santos e da empresa Prescon Projetos Estruturais e Construções Ltda., condenando-os solidariamente ao pagamento do débito abaixo especificado, com a fixação do prazo de 15 (quinze) dias, a contar das notificações, para que comprovem, perante o Tribunal (art. 214, inciso III, alínea a do Regimento Interno) , o recolhimento da dívida ao Tesouro Nacional, atualizada monetariamente e acrescida dos juros de mora, calculados a partir das datas infra, até a data do efetivo recolhimento, na forma prevista na legislação em vigor:
9.3.1. Sr. João Paulo Boia, Sr. Amilton de Albuquerque Santos e empresa Prescon Projetos Estruturais e Construções Ltda.:
	VALOR ORIGINAL (R$) 
	DATA DA OCORRÊNCIA

	2.951.511,35
	18/8/2008

	394.624,89
	17/10/2008

9.3.2. Sr. Amilton de Albuquerque Santos e empresa Prescon Projetos Estruturais e Construções Ltda.: 
	VALOR ORIGINAL (R$) 
	DATA DA OCORRÊNCIA

	1.058.680,78
	25/9/2008

9.4. aplicar, individualmente, a multa do art. 57 da Lei 8.443/1992 aos Srs. João Paulo Boia e Amilton de Albuquerque Santos, e à empresa Prescon Projetos Estruturais e Construções Ltda., nos valores abaixo especificados, fixando-lhes o prazo de 15 (quinze) dias, a contar das notificações, para que comprovem, perante o Tribunal, o recolhimento das dívidas ao Tesouro Nacional, atualizadas monetariamente desde a data do presente Acórdão até a do efetivo recolhimento, se forem pagas após o vencimento, na forma da legislação em vigor:
	Responsável
	Valor da multa (R$) 

	Amilton de Albuquerque Santos
	700.000,00

	Prescon Projetos Estruturais e Construções Ltda.
	700.000,00

	João Paulo Boia
	500.000,00

9.5. autorizar, caso requerido, nos termos do art. 26 da Lei 8.443/1992, o parcelamento das dívidas mencionadas nos subitens 9.2 e 9.3 acima em até 36 (trinta e seis) parcelas mensais e sucessivas, sobre as quais incidirão os correspondentes acréscimos legais (débito: atualização monetária e juros de mora; multa: atualização monetária) , esclarecendo aos responsáveis que a falta de pagamento de qualquer parcela importará no vencimento antecipado do saldo devedor, sem prejuízo das demais medidas legais;
9.6. autorizar, desde logo, a cobrança judicial das dívidas a que se referem os subitens anteriores, nos termos do art. 28, inciso II, da Lei 8.443/1992;	
9.7. enviar cópia deste Acórdão à Procuradoria da República no Estado do Rio de Janeiro, nos termos do art. 16, § 3º, da Lei 8.443/1992 c/c art. 209, § 7º, do Regimento Interno do TCU, e ao Centro de Controle Interno do Comando da Aeronáutica.
HISTÓRICO
2.	Trata-se de Tomada de Contas Especial instaurada por força do Acórdão 121/2012-TCU-Plenário, proferido nos autos do TC-Processo 004.488/2010-5, mediante o qual se realizou fiscalização em contratos firmados entre unidades do Comando da Aeronáutica, localizadas nos estados do Rio de Janeiro e de Pernambuco, e a empresa Prescon Projetos Estruturais e Construções Ltda.
2.1.	Por intermédio do Acórdão 121/2012, retificado pelo Acórdão 2.570/2012, este Colegiado determinou a constituição dos seguintes processos apartados de Tomada de Contas Especial: 
a) TC-Processo 007.180/2012-8, Contrato 1/II Comar/2006 (construção do novo Hospital da Base Aérea de Natal/RN) ; 
b) TC-Processo 007.181/2012-4, Contrato 62/GAP-RJ/2006 (construção do novo Hospital da Base Aérea de Santa Cruz, no município do Rio de Janeiro/RJ) ; 
c) TC-Processo 007.183/2012-7, Contrato 15/GAP-RJ/2005 (construção de imóveis próprios nacionais em Jacarepaguá, no município do Rio de Janeiro/RJ) ; 
d) TC-Processo 007.189/2012-5, Contrato 69/GAP-RJ/2006 (construção do Centro de Treinamento da Escola de Especialistas da Aeronáutica) . 
2.2.	A TCE que ora se examina cuida especificamente da construção do novo Hospital da Base Aérea de Santa Cruz, no município do Rio de Janeiro/RJ, objeto do Contrato 62/GAP-RJ/2006, entabulado entre o Grupamento de Apoio do Rio de Janeiro - GAP/RJ e a empresa Prescon Projetos Estruturais e Construções Ltda.
2.3.	Após serem realizadas citações e audiências, os responsáveis apresentaram alegações de defesa e razões de justificativa, que não foram capazes de elidir os seguintes achados de auditoria (TC-Processo 004.488/2010-5) : a) formalização de termo aditivo objetivando o reequilíbrio econômico-financeiro do contrato fora das hipóteses legais; b) descumprimento de cláusulas contratuais; c) superfaturamento decorrente de pagamento por serviço não executado; e d) ausência de garantia para assinatura e para cobertura da vigência contratual (peça 215) .
2.4.	Em consequência, a Secretaria instrutiva propôs, entre outras, as seguintes medidas processuais preliminares (peça 215, p. 27-29) :
	a) citação solidária, entre outros, dos responsáveis abaixo, para apresentar defesa ou recolher os valores de R$ 2.951.511,35 (18/8/2008) e R$ 394.624,89 (17/10/2008) , em face do primeiro equilíbrio econômico financeiro no Contrato 62/GAP-RJ/2006, sem atendimento ao disposto no artigo 65, inciso II, alínea "d", da Lei 8.666/1993, tendo ainda sido posteriormente, por meio do quinto aditivo, acrescentados quantitativos de itens cujos preços foram indevidamente repactuados no primeiro reequilíbrio:
	a.1) Sr. João Paulo Boia, Subdiretor de Estudos e Projetos - por ter aprovado os Pareceres Técnicos 07/EP-50/2008 e PT 05/EP-20/2008, favoráveis à proposta do primeiro reequilíbrio econômico-financeiro apresentada pela empresa Prescon;
	a.2) Sr. Amilton de Albuquerque Santos, Fiscal da Obra - por ter assinado o Parecer Técnico 07/EP-50/2008, favorável à proposta do primeiro reequilíbrio econômico-financeiro apresentada pela empresa Prescon;
	a.3) empresa Prescon Projetos Estruturais e Construções Ltda., - por ter apresentado proposta de reequilíbrio econômico-financeiro sem amparo legal e ter sido a beneficiária dos recursos públicos recebidos indevidamente em decorrência do primeiro reequilíbrio econômico-financeiro ao Contrato 62/GAP-RJ/2006.
	b) citação solidária, entre outros, dos responsáveis infra para oferecer defesa ou recolher a quantia de R$ 1.058.680,78 (25/9/2008) , em decorrência do segundo equilíbrio econômico financeiro no Contrato 62/GAP-RJ/2006, sem respaldo no artigo 65, inciso II, alínea "d", da Lei 8.666/1993:
	b.1) Sr. Amilton de Albuquerque Santos, CPF XXX.092.637-XX, Fiscal da Obra - por ter assinado o Parecer Técnico 18/EP-50/2008, favorável à proposta do segundo reequilíbrio econômico-financeiro apresentada pela empresa Prescon;
	b.2) empresa Prescon Projetos Estruturais e Construções Ltda., CNPJ: 30.257.513/0001-43 - por ter apresentado proposta de reequilíbrio econômico-financeiro sem amparo legal e ter sido a beneficiária dos recursos públicos recebidos indevidamente em decorrência do segundo reequilíbrio econômico-financeiro ao Contrato 62/GAP-RJ/2006."
c) audiência do Sr. Amilton de Albuquerque Santos, fiscal do contrato, por não ter adotado as providências necessárias para que fosse mantida a validade da garantia do Contrato 62/GAP-RJ/2006, o que vai de encontro ao art. 56 da Lei 8.666/1993 e à cláusula 13.1.2 da citada avença;
2.5.	Analisadas as manifestações, a unidade técnica propôs acolher as alegações, com exceção das alegações de defesa oferecidas por João Paulo Boia, Amilton de Albuquerque Santos e pela empresa Prescon Projetos Estruturais e Construções Ltda. no tocante à "formalização de termo aditivo objetivando o reequilíbrio econômico-financeiro do contrato fora das hipóteses legais", julgando-se, por consequência, irregulares as contas dos dois primeiros responsáveis, imputando a todos eles o débito correspondente e aplicando-lhes a multa prevista no artigo 57 da Lei 8.443/1992 (peça 282) .
2.6.	O MP/TCU concordou parcialmente com a proposta oferecida pela unidade técnica, dissentindo da responsabilização de João Paulo Boia, sob o fundamento de que esse responsável possivelmente não teria conhecimento da ilicitude praticada (reequilíbrio econômico-financeiro do contrato fora das hipóteses legais) , de modo que suas contas deveriam ser julgadas regulares com ressalva (peça 303) .
2.7.	O relator acolheu a proposta da unidade técnica, acrescentando apenas o julgamento pela irregularidade das contas da empresa responsável. O Plenário acolheu a proposta de deliberação, redundando na decisão recorrida. 
ADMISSIBILIDADE
3.	O exame preliminar de admissibilidade à peça 365 - acolhido pelo Relator ad quem em despacho à peça 370 - concluiu por conhecer do recurso interposto por Prescon Projetos Estruturais e Construções Ltda., suspendendo-se os efeitos dos itens 9.3, 9.3.1, 9.3.2, 9.4 e 9.6 do acórdão recorrido.
3.1.	O exame preliminar de admissibilidade à peça 391 - acolhido pelo Relator ad quem em despacho à peça 394 - concluiu por conhecer do recurso interposto por João Paulo Boia, suspendendo-se os efeitos dos itens 9.3, 9.3.1, 9.4 e 9.6 do acórdão recorrido.
3.2.	O exame preliminar de admissibilidade à peça 392 - acolhido pelo Relator ad quem em despacho à peça 394 - concluiu por conhecer do recurso interposto por Amilton de Albuquerque Santos, sem atribuição de efeito suspensivo, por ser intempestivo, mas apresentar fatos novos dentro do prazo de 180 dias, nos termos do artigo 285, § 2º, do Regimento Interno/TCU.
MÉRITO
4.	Constitui objeto do recurso examinar as seguintes questões:
	a) se houve ofensa ao direito de defesa de Amilton de Albuquerque Santos, em razão da ausência de representação por advogado (item 5) ;
	b) se houve ofensa ao contraditório e à ampla defesa do recorrente João Paulo Boia, em razão de não terem sido indicados os fatos e razões jurídicas da sua responsabilização no processo (item 6) ;
	c) se houve prejuízo à ampla defesa da recorrente Prescon Ltda., pela ausência de documentos no processo (item 7) ;
	d) se houve prescrição da pretensão punitiva no tocante a João Paulo Boia (item 8) ;
	e) se a responsabilidade de João Paulo Boia baseou-se na ata da reunião realizada em 23/9/2008 e se há nulidade no fato de essa ata não constar assinada nos autos (item 9) ;
	f) se resta comprovada a responsabilidade de João Paulo Boia (item 10) ;
	g) se procede a alegação de que os pareceres técnicos aprovados pelo recorrente João Paulo Boia não eram conclusivos quanto à concessão do reequilíbrio econômico-financeiro pretendido pela empresa contratada (item 11) ;
	h) se a responsabilidade de João Paulo Boia deveria ser afastada, de forma isonômica com outros agentes citados no processo (item 12) ;
	i) se resta comprovada a ausência de responsabilidade do fiscal do contrato no tocante à análise dos pedidos de reequilíbrio econômico-financeiro formulados pela empresa contratada (item 13) ;
	j) se resta procedente a alegação de que o contrato foi devidamente cumprido e seguidos todos os trâmites para a concessão dos reequilíbrios econômico-financeiros (item 14) .
5. 	Ofensa ao direito de defesa - ausência de representação por advogado
5.1.  	O recorrente Amilton de Albuquerque Santos alega ofensa ao direito de defesa, porquanto teve suprimida a oportunidade de exercer o direito constitucional de ampla defesa e contraditório, em virtude de não ter sido esclarecido ao recorrente que o mesmo deveria se fazer representar por advogado em todo o trâmite processual das tomadas de contas que tramitaram por este Tribunal. (peça 389, p. 2) 
	Análise
5.2.	A alegação não procede e a informação está equivocada, porquanto, "no âmbito do TCU, a representação por advogado é uma faculdade da parte, e sua ausência não implica a nulidade dos atos processuais" (Acórdão 3653/2016-TCU-Primeira Câmara, relator: Benjamin Zymler) . Portanto, deve-se rejeitar a alegação. 
6. 	Ofensa ao contraditório e ampla defesa 
6.1.  	O recorrente João Paulo Boia alega ofensa ao contraditório e à ampla defesa em razão de não terem sido indicados os fatos e razões jurídicas da sua responsabilização no processo. Nesse sentido, aduz que: 
	a) há nulidade por ofensa às garantias constitucionais da ampla defesa, contraditório, devido processo legal e violação ao sistema acusatório contra o ora recorrente; (peça 373, p. 25) 
	b) a inclusão do recorrente no processo, por meio da citação à peça 222, de nada serviu, pois não houve a indicação a respeito do fato e das razões jurídicas que pudessem imputar ao recorrente uma responsabilidade; (peça 373, p. 26) 
	c) tal aspecto dificulta o exercício do direito de defesa, uma vez que a citação deixou de expor argumentação consistente ou específica para promover uma acusação ao ora recorrente; portanto, houve ofensa ao contraditório e à ampla defesa; (peça 373, p. 26) 
	d) o TCU tem a obrigação de apontar claramente a conduta e a violação ao ordenamento jurídico, com a adequada indicação dos erros que o ora Recorrente teria, em tese, cometido; demonstrando ainda a existência do nexo de causalidade entre a conduta, o dano e o elemento subjetivo; (peça 373, p. 26) 
	e) este Tribunal não se desincumbiu adequadamente do ônus que sobre si recaía, no sentido de imputar responsabilidade a conduta do ora recorrente, bem como do dever de motivar os atos administrativos, uma vez que praticados em processo administrativo; (peça 373, p. 26) 
	f) a decisão recorrida está em descompasso com o regramento do artigo 50, incisos III e V, da Lei 9.784/1999, que tem por escopo possibilitar o exercício do direito de ampla defesa e contraditório, com a indicação dos fatos e dispositivos violados, o que contraria o princípio constitucional do contraditório e da ampla defesa insculpidos no artigo 5º, inciso LV, da Constituição da República Federativa do Brasil. (peça 373, p. 27) 
	Análise
6.2.	No termo de citação do recorrente tem-se (peça 222, p. 1) : 
2. O débito é decorrente da aprovação dos Pareceres Técnicos 07/EP-50/2008 e PT 05/EP20/2008, favoráveis à proposta do primeiro reequilíbrio econômico-financeiro no Contrato 062/GAPRJ/2006 apresentada pela empresa Preston, sem que tivessem ocorrido fatos imprevisíveis, ou previsíveis porém de consequências incalculáveis, retardadores ou impeditivos da execução do ajustado, ou, ainda, em caso de força maior, caso fortuito ou fato do príncipe, configurando álea econômica extraordinária e extracontratual, com infração ao disposto no art. 65, inciso II, alínea "d", da Lei 8.666/1993, tendo ainda sido posteriormente, por meio do quinto aditivo, acrescentados quantitativos de itens cujos preços foram indevidamente repactuados no primeiro reequilíbrio.
6.3.	Portanto, restou bem esclarecida a imputação feita ao recorrente, que foi basicamente a aprovação de pareceres técnicos favoráveis ao primeiro reequilíbrio econômico-financeiro pretendido pela Prescon no Contrato 062/2006. 
6.4.	Tão claros eram os termos da imputação, que em suas alegações de defesa o ora recorrente não alegou cerceamento de defesa e identificou sem qualquer dificuldade a imputação (peça 237, p. 1) :
A citação no Processo nº TC.Processo 007.181/2012-4, no que me diz respeito, foi feita nos termos seguintes: "aprovação dos Pareceres Técnicos 07/EP-50/2008 e PT 05/EP-20/2008, favoráveis à proposta do primeiro reequilíbrio econômico-financeiro no Contrato 062/GAP-RJ/2006 apresentada pela empresa Prescon".
6.5.	Ante o exposto, conclui-se pela improcedência da alegação, porquanto foram claros os termos da imputação feita ao recorrente, com a indicação das razões de fato e de direito que levaram à sua responsabilização.
7. 	Prejuízo à ampla defesa - ausência de documentos no processo
7.1.  	A recorrente Prescon Ltda. alega que teve suprimida a oportunidade de exercer o direito à ampla defesa, uma vez que não consta nos autos a integralidade do processo, em especial a íntegra dos dois processos de concessão do reequilíbrio econômico-financeiro. (peça 338, p. 1) 
	Análise
7.2.	O artigo 171 do Regimento Interno/TCU estabelece que "nenhum ato será declarado nulo se do vício não resultar prejuízo para a parte, para o erário, para a apuração dos fatos pelo Tribunal ou para a deliberação adotada". 
7.3.	Além disso, constitui ônus processual da recorrente demonstrar o eventual prejuízo sofrido com a ausência de determinado documento, além de demonstrar que não teve acesso aos processos em questão. 
7.4.	Como a recorrente não se desincumbiu do ônus de demonstrar efetivo prejuízo pela ausência de documentos, e nem mesmo a alegada ausência de documentos, deve-se rejeitar a preliminar.
8. 	Prescrição da pretensão punitiva
8.1.  	O recorrente João Paulo Boia alega prescrição da pretensão punitiva, cujo prazo seria de cinco anos, nos termos da Lei 8.492/1992. Nesse sentido, aduz que: 
	a) o Supremo Tribunal Federal (STF) , em sede de Recurso Extraordinário 636.886, reconheceu a repercussão geral da "controvérsia relativa à prescritibilidade da pretensão de ressarcimento ao erário fundada em decisão de Tribunal de Contas" (tema 899) ; e no RE 852.475, o STF fixou tese de repercussão geral no sentido de que "são imprescritíveis as ações de ressarcimento ao erário fundadas na prática de ato doloso tipificado na Lei de Improbidade Administrativa" (tema 897) ; (peça 373, p. 71-72) 
	b) a Lei de Improbidade Administrativa (Lei 8.492/1992) , afasta a previsão do Código Civil por conta do princípio da especialidade, haja vista que o Código Civil configura regra geral; (peça 373, p. 72) 
	c) o poder sancionatório por parte dos tribunais de contas, assim como os atos de improbidade culposos devem observar o prazo de cinco anos do término do mandato ou da função por ser esta medida de obediência ao princípio constitucional da segurança jurídica; (peça 373, p. 74) 
	d) como o recorrente passou para a reserva em março/2010 e sua inclusão no processo somente ocorreu em 3/8/2015, é evidente que a pretensão punitiva foi fulminada pela prescrição, porquanto decorridos mais de oito anos em que foi para reserva e mais de dez anos da ocorrência dos fatos. (peça 373, p. 78) 
	Análise
8.2.	No tocante à menção ao RE 636.886, tem-se que "a suspensão pelo STF das demandas nas quais esteja em questão a prescritibilidade da pretensão de ressarcimento ao erário com base em decisão de tribunal de contas (RE 636.886/STF)  alcança tão somente a fase judicial de cobrança do título extrajudicial, não atingindo os processos de controle externo em trâmite. Até julgamento definitivo em contrário pelo STF, permanecem imprescritíveis as pretensões de ressarcimento decorrentes de tomadas de contas especiais" (Acórdão 7930/2018-TCU-Segunda Câmara, relatora: Ana Arraes) . 
8.3.	Quanto à tese fixada pelo STF no RE 852.475, tem-se que "o julgamento de mérito do RE 852.475/STF, com repercussão geral, que adotou a tese de que são imprescritíveis as ações de ressarcimento ao erário fundadas na prática de atos, desde que dolosos, tipificados na Lei 8.429/1992, não atinge os processos de controle externo, uma vez que estes não se originam de ações de improbidade administrativa, objeto daquela deliberação" (Acórdão 10046/2018-TCU-Segunda Câmara, relator: Marcos Bemquerer) .
8.4.	Com efeito, a ação de improbidade administrativa regida por essa lei não se confunde com a tomada de contas especial, que se constitui como processo administrativo com rito próprio, disciplinado pela Lei 8.443/1992 e por normativos expedidos por este Tribunal no exercício da sua competência constitucional (em especial, Regimento Interno/TCU e Instrução Normativa-TCU n. 71/2012) , aplicando-se apenas subsidiariamente as normas processuais em vigor, no que couber e desde que compatíveis com a referida lei, nos termos do artigo 298 do Regimento Interno/TCU.
8.5.	Com relação à tese de que no caso vertente o prazo prescricional seria de cinco anos, contados do término do exercício da função pública, a questão está pacificada neste Tribunal com a edição da Súmula-TCU n. 282, segundo a qual "as ações de ressarcimento movidas pelo Estado contra os agentes causadores de danos ao erário são imprescritíveis".
8.6.	Já no tocante à prescrição da pretensão punitiva (multa) , este Tribunal, em incidente de uniformização de jurisprudência, assentou que "a pretensão punitiva do Tribunal de Contas da União subordina-se ao prazo geral de prescrição indicado no art. 205 do Código Civil" e "é contada a partir da data de ocorrência da irregularidade sancionada, nos termos do art. 189 do Código Civil", sendo que "o ato que ordenar a citação, a audiência ou oitiva da parte interrompe a prescrição (...) , nos termos do art. 202, inciso I, do Código Civil". 
8.7.	No voto condutor da decisão recorrida consignou-se não haver no caso vertente "a prescrição da pretensão punitiva do Tribunal, nos termos do Acórdão 1441/2016-TCU-Plenário, haja vista que as datas de ocorrência do débito remontam ao exercício de 2008 e o atos ordinatórios das citações foram praticados em 2015, em interregno inferior ao prazo de 10 (dez) anos entre um evento e outro".
8.8.	Ante o exposto, deve-se rejeitar também essa preliminar. 
9. 	Nulidade 
9.1.  	O recorrente João Paulo Boia alega nulidade no fato de uma ata que nunca existiu e nunca foi assinada haver servido de base para se concluir pela culpabilidade do recorrente. (peça 373, p. 38) 
	Análise
9.2.	O recorrente se refere à ata da reunião realizada em 23/9/2008 (peça 124, p. 21-27) , em que ficou decidida a mudança do órgão responsável pela execução do Contrato 062/GAP-RJ/2006.
9.3. 	Sobre esse ponto, consta no relatório que acompanha a decisão recorrida (peça 310, p. 27-28) :
49. Com relação ao extravio da ata da reunião ocorrida em 23/9/2008, destaca-se que tal fato não afasta a presente irregularidade, uma vez que o referido documento não é fundamental para a análise que está sendo empreendida nos presentes autos, visto que a responsabilidade do defendente decorre fundamentalmente da aprovação do Parecer Técnico 07/EP-50/2008. Ressalte-se, ainda, a informação trazida nas alegações de defesa do Cel Santoro, no sentido de que a ata não teria sido assinada em virtude de as autoridades presentes não terem aguardado sua digitação ao término da reunião, tendo sido posteriormente confeccionada e extraviada quando enviada para assinatura do Ten Brig Dieguez (peça 124, p. 10-11) . 
50. No entanto, importante destacar que a minuta da referida ata (peça 124, p. 6-9) , mesmo não assinada, é coerente e a princípio ajuda a esclarecer alguns fatos, que podem ser presumidos como verdadeiros por não terem sido contrapostos por nenhum dos responsáveis ouvidos nestes autos nem nos outros processos de tomadas de contas especiais oriundos do TC Processo 004.488/2010-5. 
51. Nesse sentido, ressalta-se que o próprio defendente se vale de trecho constante na ata para apresentar sua defesa, quando, por exemplo, alega que lhe foi dado prazo de quinze dias para a formalização de termos aditivos, os quais seriam posteriormente submetidos à Sefa e à Cojaer para avaliação, o que, em seu entendimento, evidenciaria que não deve ser considerado isoladamente como responsável pela repactuação promovida.
9.4.	Portanto, conforme consignado acima, a responsabilidade do recorrente não se fundamentou na referida ata, mas no fato de ter ele aprovado o Parecer Técnico 07/EP-50/2008, acolhendo o pedido da empresa contratada de reequilíbrio econômico-financeiro do contrato. 
9.5.	Ante o exposto, deve-se rejeitar a preliminar. 
10. 	Ausência de responsabilidade - ausência de ato determinante para o reequilíbrio
10.1.  	O recorrente João Paulo Boia alega ausência de responsabilidade, na medida em que os pareceres técnicos por ele aprovados não determinaram a concessão do reequilíbrio econômico-financeiro pretendido pela empresa contratada. Nesse sentido, aduz que: 
	a) o recorrente exerceu a função de Subdiretor de Estudos e Projetos da DIRENG (Diretoria de Engenharia da Aeronáutica) de 4/4/2008 a 31/3/2010; (peça 373, p. 4) 
	b) o contrato administrativo seguiu seu curso normal até que em 26/3/2008 a PRESCON requereu reequilíbrio econômico financeiro do contrato no valor de R$ 3.727.142,59; (peça 373, p. 5) 
	c) nesse contexto, o Fiscal da Obra, Amilton de Albuquerque Santos (outro ora recorrente) , por meio de parecer técnico opinativo PT 07/EP-50/2008 (peça 48, p. 20-23) , ato administrativo enunciativo, de 7/4/2008, encaminhou à Divisão de Fiscalização, que está subordinada à Subdiretoria de Estudos e Projetos (SDE) , da DIRENG, com o fundamento de que o reequilíbrio econômico-financeiro do contrato se fazia necessário; (peça 373, p. 5) 
	d) o parecerista e fiscal da obra solicitou que os valores fossem apurados e confirmados pela Seção de Orçamento da Divisão de Engenharia de Edificações, também subordinada à Subdiretoria de Estudos e Projetos, da Diretoria de Engenharia, por intermédio de análise do valor proposto para o acima referido pedido de reequilíbrio pela contratada PRESCON; (peça 373, p. 5) 
	e) no Parecer Técnico PT 07/EP-50/2008, o ora recorrente apôs seu "aprovo" no sentido de encaminhar a questão para emissão de parecer pela Divisão de Engenharia de Edificações, haja vista que no referido parecer técnico PT 07 (ato administrativo enunciativo) não havia qualquer manifestação com caráter opinativo ou conclusivo da Divisão de Fiscalização, ou seja, o aprovo referia-se a mera autorização de encaminhamento para outro setor; (peça 373, p. 5) 
	f) então a Divisão de Engenharia de Edificações emitiu o Parecer Técnico 05/EP-20/2008 em 19/5/2008 (peça 39, p. 3-26) , apontando a não comprovação dos requisitos para revisão por desequilíbrio econômico-financeiro do contrato, haja vista a ausência de documentação que comprovasse tal situação econômica; (peça 373, p. 6) 
	g) os pareceres técnicos PT 07 e PT 05 não autorizavam a revisão contratual, e o mero visto do recorrente não determinava ou decidia pelo reequilíbrio do contrato; (peça 373, p. 6) 
	h) a situação fatual demonstra e comprova a inexistência de qualquer conduta ilícita por parte do recorrente que configure ilícito administrativo ou prejuízo à Administração Pública; não há ilícito sem conduta delituosa, uma vez que o ora recorrente tão somente aprovou parecer que negava a revisão contratual; (peça 373, p. 6) 
	i) se não há a ordem para realizar a elaboração de termo aditivo para alteração contratual por parte do recorrente, não há que se falar em qualquer imputação ou aplicação de sanção, sob pena de restar configurado o princípio da responsabilidade pelo risco integral do administrador, o que é vedado pela Constituição Federal; (peça 373, p. 6-7) 
	j) se o visto aposto no parecer 05 e 07 não tinha por escopo autorizar a revisão do contrato por desequilíbrio econômico-financeiro, não há nexo de causalidade entre o referido visto e o pagamento do referido valor objeto de discussão neste processo. (peça 373, p. 68) 
	Análise
10.2.	O recorrente alega que seu "aprovo" aposto no Parecer Técnico PT 07/EP-50/2008 não tinha caráter opinativo ou conclusivo, mas de "mera autorização de encaminhamento para outro setor" (peça 373, p. 5) ; e que o Parecer Técnico PT 05/EP-20/2008 concluiu pela não comprovação dos requisitos para revisão por desequilíbrio econômico-financeiro do contrato.
10.3.	A primeira alegação já foi rejeitada, conforme consta no relatório que acompanha a decisão recorrida (peça 310, p. 6-7) :
30. Sobre os pareceres técnicos emitidos, não prospera a alegação de que eles foram meramente elaborados no interesse da fiscalização para, posteriormente, subsidiar os argumentos apresentados na justificativa de alteração contratual. 
31. Com efeito, não procede a assertiva de que os pareceres técnicos não são conclusivos sobre o reequilíbrio e não podem ser considerados como favoráveis ao pleito da empresa, pois o PT 07/EP- 50/2008 claramente reconhece a necessidade da repactuação em seus itens 2.2.3 e 3.1.1, abaixo transcritos: 
2.2.3 De acordo com o apresentado anteriormente, verificou-se, durante o desenvolvimento dos serviços, que os preços praticados no mercado estão bem acima daqueles contidos na planilha integrante do processo licitatório. Dessa forma, existe uma defasagem substancial em relação aos valores atuais de mercado, motivando uma necessidade real e imediata de reequilíbrio econômico-financeiro dos preços planilhados, para que se possa concluir o contrato. 
3.1.1 A Fiscalização acompanhou todas as fases dos acontecimentos descritos e atesta a veracidade dos mesmos. Para viabilizar o Contrato, existe a real necessidade de que seja realizado um reequilíbrio econômico-financeiro, de modo a permitir a conclusão da obra, em conformidade com o objeto contratado. 
32. Por outro lado, cada parecer deve ser analisado isoladamente com vistas a identificar seu papel no processo, pois verifica-se que de fato o PT 05/EP-20/2008 foi elaborado em atendimento à solicitação contida no PT 07/EP-50/2008, conforme itens 2.2.2 e 3.1.2, abaixo transcritos: 
2.2.2 Torna-se necessário remeter, à Seção de Orçamento da Direng, a planilha de composição dos preços apresentada pela empresa, para que possa ser feito a compatibilização com a planilha do Sinapi, a fim de cumprir o artigo 115 da Lei de Diretrizes Orçamentárias em vigor. 
3.1.2. A solicitação da empresa, referente ao reequilíbrio econômico-financeiro, será encaminhada à Seção de Orçamento da Direng, juntamente com as cópias da documentação apensa, para que seja feita a análise, pertinente ao contrato, do valor de R$ 3.727.142,59 (três milhões, setecentos e vinte e sete mil, cento e quarenta e dois reais e cinquenta e nove centavos) .
33. Assim, é possível concluir que o PT 05/EP-20/2008 limitou-se a proceder uma análise de preços em atendimento ao solicitado no PT 07/EP-50/2008, ficando essa tese reforçada pelo texto contido em seu item 4.2, que informa que não é objetivo de análise a manutenção do equilíbrio originalmente pactuado. 
34. Desse modo, percebe-se que foi por meio do Parecer Técnico 05/EP-20/2008 que se ratificou o valor necessário para o reequilíbrio. Entretanto, tal documento buscou tão somente avaliar se os novos preços propostos encontravam-se dentro dos valores de mercado, de forma a atender solicitação do fiscal, de onde se conclui novamente que foi no PT 07/EP-50/2008 que foram reconhecidas as circunstâncias motivadoras da repactuação, conforme já exposto no parágrafo 31 desta instrução.
35. (...) verifica-se que o documento elaborado pela Seção de Orçamentos [Parecer PT 05/EP-20/2008] é apenas uma peça acessória feita com objetivo de atender a pedido constante no PT 07/EP-50/2008, uma vez que as justificativas para a repactuação já haviam sido ali reconhecidas. Assim, não se julga conveniente responsabilizar os subscritores do PT 05/EP-20/2008. 
36. Assim, não procede o argumento de que foi apenas na Justificativa de Alteração de Contrato que foi reconhecida a necessidade do reequilíbrio, haja visto que as indevidas circunstâncias motivadoras já haviam sido registradas no PT 07/EP-50/2008, documento esse de autoria do fiscal, conferido e visado por outros servidores, e aprovado pelo responsável [João Paulo Boia]. (g.n.) 
10.4.	Portanto, o entendimento deste Tribunal foi o de que o Parecer Técnico PT 07/EP-50/2008 constituiu a justificativa técnica para a concessão do primeiro reequilíbrio econômico-financeiro e o Parecer Técnico PT 05/EP-20/2008 constituiu a justificativa financeira para o reequilíbrio, que, embora no pedido formulado pela empresa contratada tenha sido de R$ 3.727.142,59, acabou concedido no montante de R$ 2.951.511,35, que foi o valor do débito correspondente imputado aos responsáveis.  
10.5.	O recorrente alega que no Parecer Técnico 05/EP-20/2008 apontou-se "a não comprovação dos requisitos para revisão por desequilíbrio econômico-financeiro do contrato" e que, portanto, sua conduta limitou-se a aprovar parecer que negava a revisão contratual. Entretanto, não é isso o que se observa nos autos, porquanto a conclusão contida no referido parecer foi de que "o valor para a remuneração do reequilíbrio econômico-financeiro, nos termos solicitados deverá ser recalculado com as correções indicadas neste documento como no exemplo da planilha, em anexo", o que resultou no valor já referido acima. 
10.6.	Além disso, não procede a alegação de que a conduta do recorrente limitou-se a aprovar parecer que negava a revisão contratual, porquanto ele assinou ambos os pareceres técnicos, tanto o referente à justificativa técnica, quanto o referente à justificativa financeira. 
10.7.	O recorrente alega que estaria sendo aplicado o princípio da responsabilidade integral do administrador, em razão de o recorrente não ter ordenado a elaboração do termo aditivo para a alteração contratual e não haver de sua parte qualquer conduta ilícita que configure ilícito administrativo ou prejuízo à Administração Pública.
10.8.	Neste ponto, tem-se que a responsabilidade do recorrente foi assim sintetizada pela unidade técnica (peça 292, p. 12) :
67. Ademais, conforme consta na própria matriz de responsabilização inserida no anexo I da instrução à peça 282, a conduta reprovável do defendente foi a aprovação do Parecer Técnico 07/EP-50/2008, o qual, repise-se, era favorável à proposta do primeiro reequilíbrio econômico-financeiro apresentada pela empresa Prescon, por ter sido o documento que reconheceu as circunstâncias ensejadoras de tal medida e que influenciou e balizou as decisões tomadas posteriormente por outras autoridades, sendo possível concluir, assim, que de fato não houve falta de assessoramento do defendente, porém, ao contrário do alegado, seu posicionamento foi favorável ao pleito da empresa.
10.9.	De fato, uma vez que foi o Parecer Técnico 07/EP-50/2008 o documento que reconheceu as circunstâncias ensejadoras do reequilíbrio econômico-financeiro, e considerando que foi tal reconhecimento que determinou o curso do processo que levou afinal à concessão do primeiro reequilíbrio, a responsabilidade deve recair sobre aqueles de elaboraram e aprovaram tal parecer. 
11. 	Ausência de responsabilidade - pareceres não conclusivos
11.1.  	O recorrente alega que os pareceres por ele aprovados não eram conclusivos quanto à concessão do reequilíbrio econômico-financeiro pretendido pela empresa contratada. Nesse sentido, aduz que: 
	a) o Parecer Técnico 05/EP-20/2008 não autorizou a revisão contratual, por não ter vislumbrado na documentação juntada a comprovação de desequilíbrio da cláusula econômico-financeira; (peça 373, p. 13) 
	b) nunca ocorreu a análise do valor solicitado pela empresa contratada, uma vez que a mesma não apresentou os documentos indispensáveis para comprovação de suas alegações; (peça 373, p. 13) 
	c) o chefe da Divisão de Fiscalização da DIRENG declarou que o Parecer PT 07/EP-50/2008 não apresentava qualquer manifestação com caráter opinativo ou conclusivo da Divisão de Fiscalização (peça 243, p. 5) ; (peça 373, p. 17) 
	d) o Parecer Técnico 05/EP-20/2008 demonstrou que não havia dados para continuar as análises para comprovar o valor e o fator adverso, concluindo com sua posição desfavorável ao ajuste, indicando que a mesma deveria ser reformulada; nenhum parecer estabeleceu qualquer valor para o reequilíbrio; (peça 373, p. 18) 
	e) a ata da reunião havida em 23/9/2008 foi extraviada; não obstante, foi essa ata que serviu de base para a decisão pela reprovação das contas do recorrente (item 75 do voto condutor da decisão recorrida) ; (peça 373, p. 23) 
	f) embora se entenda que o Parecer Técnico 05/EP-20/2008 apurou como R$ 2.951.511,35 o valor do reequilíbrio, na verdade esse valor foi apenas um exemplo dentro daquele parecer; nunca ocorreu a análise do valor solicitado pela contratada, uma vez que ela não apresentou os documentos solicitados para comprovar as suas alegações; (peça 373, p. 24) 
	g) o original da Justificativa de Alteração Contratual (peça 158, p. 100) foi retirado do processo para demonstrar que a autorização não mais era válida; (peça 373, p. 39) 
	h) o próprio TCU afirmou que no Parecer Técnico n° 05/EP-20/2008 fica consubstanciada a inocorrência de elevação excessiva dos preços contratuais; (peça 373, p. 61) 
	i) o recorrente questiona a razão pela qual quem aprovou o PT 07/EP-50/2008 pode ser considerado autorizador do reequilíbrio, se ele é complementado pelo Parecer 05, que não autoriza esse reequilíbrio; (peça 373, p. 64) 
	j) a SDE entendeu claramente que o aumento poderia vir a acontecer, porém não estava confirmado, haja vista que o próprio fiscal solicitou que os preços fossem verificados de acordo com a LDO e aspectos contratuais. (peça 373, p. 65) 
	k) a responsabilidade pela elaboração do Parecer Técnico PT 07/EP-50/2008 é unicamente do fiscal, de acordo com o item 3.1.1 do referido parecer. (peça 373, p. 65) 
	Análise
11.2.	A despeito da alegação do recorrente, a impugnação promovida por este Tribunal relativamente ao primeiro reequilíbrio, não diz respeito a suposta elevação excessiva dos preços, mas ao indevido reconhecimento das circunstâncias ensejadoras do reequilíbrio econômico-financeiro, o que, segundo o entendimento deste Tribunal, se deu com a emissão do Parecer Técnico PT 07/EP-50/2008. 
11.3.	De todo modo, não procede a alegação de que o Parecer Técnico 05/EP-20/2008 foi desfavorável ao reajuste ou que não há parecer estabelecendo valor para o reequilíbrio. O que se observa é que o mencionado parecer conclui que os preços "serão compatíveis com a mediana registrada pelo SINAPI, em acordo com as prescrições contidas na Lei de Diretrizes Orçamentárias do presente exercício uma vez que sejam adotadas as instruções contidas neste Parecer", estimando em seguida o reajuste em R$ 2.951.511,35 (peça 39, p. 26) , que foi precisamente o valor do reequilíbrio posteriormente estabelecido. 
11.4.	Do mesmo modo, muito embora o recorrente alegue que sua condenação teve como fundamento o teor da ata da reunião realizada em 23/9/2008 (peça 124, p. 21-27) , na verdade, a menção a tal documento no voto condutor da decisão recorrida justificou-se unicamente como reforço à culpabilidade do recorrente, na medida em que, conforme já apontado, a condenação do recorrente fundamentou-se no fato de ter ele aprovado o Parecer Técnico PT 07/EP-50/2008, que acolheu o pedido da empresa contratada para concessão de reequilíbrio econômico-financeiro. 
11.5.	O recorrente alega que ele entendeu que "o aumento poderia vir a acontecer", mas que dependeria da verificação dos preços. Ocorre que, segundo o entendimento deste Tribunal, a irregularidade estava precisamente no fato de o recorrente haver concordado com a possibilidade de reequilíbrio. E a despeito da alegação no sentido de que a responsabilidade seria unicamente do fiscal, o fato de o recorrente haver aposto seu "aprovo" ao Parecer Técnico PT 07/EP-50/2008 foi tido por este Tribunal como suficiente para a sua responsabilização solidária. 
11.6.	E quanto ao alegado extravio da ata, a unidade técnica aduziu (peça 292, p. 9) :
49. Com relação ao extravio da ata da reunião ocorrida em 23/9/2008, destaca-se que tal fato não afasta a presente irregularidade, uma vez que o referido documento não é fundamental para a análise que está sendo empreendida nos presentes autos, visto que a responsabilidade do defendente decorre fundamentalmente da aprovação do Parecer Técnico 07/EP-50/2008. Ressalte-se, ainda, a informação trazida nas alegações de defesa do Cel Santoro, no sentido de que a ata não teria sido assinada em virtude de as autoridades presentes não terem aguardado sua digitação ao término da reunião, tendo sido posteriormente confeccionada e extraviada quando enviada para assinatura do Ten Brig Dieguez (peça 124, p. 10-11) . 
50. No entanto, importante destacar que a minuta da referida ata (peça 124, p. 6-9) , mesmo não assinada, é coerente e a princípio ajuda a esclarecer alguns fatos, que podem ser presumidos como verdadeiros por não terem sido contrapostos por nenhum dos responsáveis ouvidos nestes autos nem nos outros processos de tomadas de contas especiais oriundos do TC Processo 004.488/2010-5. 
51. Nesse sentido, ressalta-se que o próprio defendente se vale de trecho constante na ata para apresentar sua defesa, quando, por exemplo, alega que lhe foi dado prazo de quinze dias para a formalização de termos aditivos, os quais seriam posteriormente submetidos à Sefa e à Cojaer para avaliação, o que, em seu entendimento, evidenciaria que não deve ser considerado isoladamente como responsável pela repactuação promovida.
11.7.	Com relação à alegada retirada do processo da justificativa de alteração contratual, a unidade técnica aduziu (peça 292, p. 6) :
31. No tocante à suposta retirada, do processo, do original da justificativa de alteração contratual, verifica-se que tal informação é irrelevante, uma vez que cópias do referido documento estão presentes nestes autos (peça 124, p. 99; peça 158, p. 100; e peça 276, p. 45) , sendo prescindível para a apreciação do caso concreto a eventual ausência da peça original, que nem mesmo restou demonstrada.
32. De igual sorte, pelos documentos constantes nos autos, também não é possível se observar a suposta adulteração da minuta do segundo termo aditivo ao Contrato 62/GAP-RJ/2006, mencionada pelo Ten Brig Leite em suas alegações de defesa (peça 158, p. 64) . Ademais, minutas são documentos que apresentam textos não definitivos, que eventualmente passarão por pequenas correções ou modificações, sendo importante frisar que a versão definitiva do aditivo está inserida às p. 19-22 da peça 47.
11.8.	Quanto à alegação de que o Parecer Técnico 05/EP-20/2008 não teria sido conclusivo quanto ao valor apurado do reequilíbrio, consta no referido parecer:
5.2 O valor para a remuneração do reequilíbrio econômico-financeiro, nos termos solicitados deverá ser recalculado com as correções indicadas neste documento como no exemplo da planilha em anexo. As exatas quantidades de saldo em reequilíbrio deverão ser calculadas e certificadas pela Fiscalização, em acordo com as prerrogativas que lhe são inerentes conforme a NSMA 85-7.
5.3 A planilha anexa, como descrita acima - contendo as quantidades solicitadas pela Contratada - totaliza R$ 2.951.511,35 (dois milhões, novecentos e cinquenta e um mil, quinhentos e onze reais e trinta e cinco centavos) .
11.9.	Assim, tal como alegado, os termos acima dão a entender que a apuração do valor a ser concedido a título de reequilíbrio econômico-financeiro deveria passar por nova avaliação. Não obstante, algumas circunstâncias infirmam essa percepção. Primeiro, o fato de que, a despeito dos termos do parecer, o valor do primeiro reequilíbrio foi efetivamente aquele ali referido, isto é, R$ 2.951.511,35. Segundo, o fato de a minuta da ata da reunião ocorrida em 23/9/2008 conter a descrição da atuação do recorrente no caso, inclusive quanto ao valor do reequilíbrio, conforme já registrado pela unidade técnica (peça 292, p. 9-10) :
55. Destaca-se, ainda, que não há elementos nos autos que permitam concluir pela responsabilidade de outras autoridades presentes na reunião de 23/9/2008, uma vez que consta trecho na própria minuta da ata evidenciando que o responsável acompanhava os pleitos de reequilíbrio realizados pela Prescon, bem como defendia que as repactuações deveriam ser promovidas em consonância com os pareceres técnicos por ele mesmo aprovados (peça 124, p. 6) : 
O Brig Eng JOÃO PAULO detalhou a execução do Contrato 062/GAP-RJ/2006. Relatou que o fluxo de pagamentos do empreendimento não remunera o efetivo custo das parcelas físicas executadas pela contratada, em razão de um desequilíbrio econômico-financeiro do contrato e de um acréscimo na execução de uma laje de piso, em todos os locais que não foram contemplados no projeto inicial, visto a necessidade imposta pelas características adversas do terreno para reforço da estrutura. Esclareceu que a solicitação do reequilíbrio do contrato foi apresentada pela contratada em 26 de março de 2008, importando o valor de R$ 3.727.142,59. O valor do reequilíbrio apurado pela Direng foi de R$ 2.951.511,35, constate do Parecer Técnico 05/EP-20/2008, de 19 de maio de 2008. Acrescentou que o valor da adição da laje de piso é em torno de R$ 1.300.000,00, o qual 80% já foram executados. Portanto, o valor de R$ 4.251.511,35 deverá ser aditivado ao contrato para ser pago. 
56. Pelas próprias palavras do defendente registradas na minuta da ata da reunião de 23/9/2008, percebe-se que ele próprio afirma que o valor do reequilíbrio foi apurado pelo Parecer Técnico 05/EP-20/2008, não sendo procedente o argumento constante nas alegações de defesa dos Srs. Marcos de Léu Araújo, André Luiz Teixeira Lima e da Sra. Lidia Maria Ferraz do Amaral no sentido de que o referido documento era desfavorável à repactuação.
11.10.	Assim, conclui-se pela improcedência da alegação de que os pareceres não foram conclusivos quanto à concessão do reequilíbrio pretendido pela empresa contratada, na medida em que não apenas admitiram ocorridas as circunstâncias ensejadoras do reajuste (parecer PT 07/EP-50/2008) , como fixaram o valor pelo qual foi concedido o acréscimo financeiro (parecer PT 05/EP-20/2008) .
12. 	Ausência de responsabilidade - isonomia com outros agentes
12.1.  	O recorrente alega que sua responsabilidade deveria ser afastada, de forma isonômica como que se deu com outros agentes citados no processo. Nesse sentido, aduz que: 
	a) em respeito ao princípio constitucional da igualdade, a responsabilidade pela emissão do parecer jurídico não poderia ser diversa daquela atribuída pela emissão do parecer técnico; ambos são atos não vinculados à decisão da autoridade competente, devendo-se atribuir a este caso o mesmo tratamento jurídico atribuído ao parecer da assessoria jurídica, como medida de justiça; (peça 373, p. 59) 
	b) a aprovação de um parecer jurídico, que tanto quanto o técnico não é vinculativo, também isenta o ora recorrente de qualquer vinculação ou omissão, até porque a autorização do reequilíbrio do contrato bem como do respectivo pagamento não foi implementada pelo parecer jurídico; (peça 373, p. 59-60) 
	c) o reequilíbrio econômico-financeiro de um contrato só produz efeitos no mundo jurídico após sua formalização, mediante termo aditivo específico, com a aposição das assinaturas dos representantes legais de cada uma das partes e a consequente publicização do termo aditivo, e não por mera aprovação de parecer que examinou de forma inicial a possibilidade, sob condições técnicas especificas, do pleito da empresa ter a tramitação processual aplicável ao caso concreto; (peça 373, p. 60) 
	d) logo, penalizar o recorrente, que simplesmente aprovou um parecer inicial do exame técnico do pedido de reequilíbrio econômico-financeiro do contrato se mostra um excesso inadequado e sem base legal; (peça 373, p. 60) 
	e) a responsabilização promovida na decisão recorrida padece de vício evidente, por ter sido afastada a responsabilidade de quem subscreveu os termos aditivos supostamente irregulares, para se alcançar e punir exclusivamente o parecerista inicial e fiscal do contrato e o então subdiretor de estudos e projetos, ora recorrente, até porque os atos praticados por estes responsáveis não têm o condão de solitariamente terem gerado qualquer prejuízo a Administração Pública; (peça 373, p. 60) 
	f) o visto aposto no parecer nunca teve como condão anuir pela elaboração do termo aditivo e pagamento da revisão contratual; (peça 373, p. 61) 
	g) há notícia nos autos de que o primeiro reequilíbrio teria sido analisado pela Secretaria de Economia e Finanças da Aeronáutica (SEFA) , não tendo havido manifestação contrária ao reequilíbrio do contrato; (peça 373, p. 61) 
	h) do mesmo modo que o "visto" do Chefe da Divisão de Fiscalização da DIRENG não foi suficiente para sua responsabilização, também o "aprovo" do Subdiretor de Estudos e Projetos, se avaliado de forma justa e isonômica, elidiria a sua responsabilidade no processo. (peça 373, p. 66) 
	Análise
12.2.	Embora assista razão ao recorrente ao aduzir que não foram os pareceres técnicos ou jurídicos que concretizaram o reequilíbrio econômico-financeiro, os pareceres técnicos por ele aprovados, em especial do Parecer Técnico PT 07/EP-50/2008, foram tidos por este Tribunal como cruciais para a concessão do indevido reequilíbrio pretendido pela empresa contratada: " (...) foi o Parecer Técnico 07/EP-50/2008 (peça 48, p. 20-23) , aprovado pelo defendente em 7/4/2008, que subsidiou a indevida celebração do segundo termo aditivo ao Contrato 62/GAP-RJ/2006 (peça 47, p. 19-22) , assinado em 18/8/2008 pelo Chefe do GAP-RJ" (peça 292, p. 8, item 45) , termo aditivo mediante o qual foi concedido o primeiro reequilíbrio econômico-financeiro requerido pela empresa contratada. 
12.3.	O recorrente alega que sua responsabilização deveria ser isonômica com a da consultora jurídica que atuou no processo de concessão de reequilíbrio econômico-financeiro, a qual teve sua responsabilidade afastada. Sobre esse ponto, a unidade técnica aduziu (peça 292, p. 9) :
52. Sobre esse assunto, destaca-se que a responsabilidade da Chefe da Consultora Jurídica da Aeronáutica, Sra. Jurema Santos Rozsanyi Nunes, já foi analisada na instrução à peça 215, onde se concluiu que suas alegações de defesa deveriam ser acatadas pelo fato de o parecer por ela exarado (peça 47, p. 10-11) apenas analisar aspectos jurídicos da minuta de aditivo apresentada, feita com base nos elementos técnicos expostos justamente nos pareceres aprovados pelo responsável, os quais foram considerados como reconhecedores da existência dos fatos ensejadores do reequilíbrio proposto. 
53. Assim, não assiste razão ao defendente ao invocar o princípio da igualdade para que sua responsabilidade, assim, como a da consultora jurídica, seja considerada elidida, uma vez que cada um dos signatários teve conduta distinta, possuem responsabilidades e atribuições diferentes e assinaram documentos que possuem funções desiguais.
12.4.	E quanto à menção à SEFA (peça 292, p. 9) :
54. De igual sorte, também não tem razão o defendente ao sugerir a responsabilização de auditores da Sefa, uma vez que não restou demonstrado que o escopo da análise promovida por esta organização militar abrangeu aspectos relacionados aos reequilíbrios que foram realizados. Ademais, não é cabível que o responsável alegue absolvição com base em verificações realizadas pelo corpo técnico da própria Administração, ou mesmo por esta Corte, a menos que sobre elas tenham sido emitidos julgamentos legalmente válidos e aplicáveis nos termos da lei (Normas de Auditoria do TCU - parágrafo 22) .
12.5.	No tocante à alegação de que sua responsabilização deveria se dar de forma isonômica com a do Chefe da Divisão de Fiscalização da DIRENG, que apôs seu visto no Parecer Técnico PT 07/EP-50/2008 e foi exonerado de responsabilidade por este Tribunal, consta no relatório que acompanha a decisão recorrida (peça 310, p. 5-6) :
24. Verifica-se que o responsável reconhece como sendo competência da SDE [titularizada pelo recorrente] a aprovação dos pareceres técnicos que balizaram o reequilíbrio econômico-financeiro realizado, apesar de asseverar que tal ato era mera formalidade e não deveria adentrar a minuciosa análise técnica, uma vez que os assuntos tratados na Subdiretoria abrangem distintas temáticas no ramo da engenharia. 
25. Entretanto, conforme disposição expressa constante no item 8 do art. 74 do RI/Direng [peça 198, p. 27], compete à SDE a aprovação dos estudos e dos projetos relacionados com a Subdiretoria, não estando afastada, portanto, a responsabilidade pela verificação do conteúdo dos pareceres técnicos que embasaram a repactuação realizada. Inclusive, cabe acrescentar que o item 4 do mesmo citado artigo preceitua que cabia ao responsável assessorar o Diretor nos assuntos relativos à sua esfera de atribuições, de onde se extrai que não estaria o Subdiretor alheio à obra e ao processo de reequilíbrio, mas funcionando como elo entre o fiscal e o ordenador de despesas. 
26. Desse modo, embora se concorde com o defendente no sentido de que não seria exigível que procedesse minuciosa análise técnica em todos os documentos que lhes são encaminhados, fica claro, pelas normas regimentais, que os pareceres que subsidiaram o reequilíbrio contratual foram (ou deveriam ter sido) examinados pela SDE ao menos em seus aspectos básicos, não restando, assim, dúvidas sobre a responsabilidade do defendente na questão, cujos atos não podem ser taxados de meramente formais ou serem considerados como não influenciadores na decisão do ordenador de despesas em aprovar a justificativa para alteração contratual. 
27. Assim, repise-se que o ato de aprovação não pode ser entendido como mera formalidade, uma vez que a autoridade investida de competência para avalizar assuntos relacionados à sua esfera de atribuições não pode se eximir, conforme já asseverado, da responsabilidade de verificar ao menos elementos básicos dos trabalhos que estão sendo desenvolvidos na estrutura que dirige. 
28. Ora, a verificação da ocorrência ou não de situações que ensejariam uma repactuação contratual é um aspecto básico em um pleito dessa natureza, uma vez que, conforme já abordado na instrução à peça 215, não restaram demonstradas variações de preços acima dos índices oficiais de inflação no período entre a proposta original e a do segundo aditivo, não estando refletido nos preços de mercado a alegada falta de materiais e de profissionais na construção civil em decorrência do crescimento mais acelerado da economia e das obras do Arco Rodoviário Metropolitano do Rio de Janeiro e da Siderúrgica Thyssen. 
29. Assim, deve-se considerar indevido o reajuste dos preços contratados pelo simples fato de eles se manterem inferiores aos praticados no Sinapi, uma vez que houve o comprometimento, por meio do certame, ao fornecimento daqueles materiais pelos valores originalmente pactuados. (g.n.) 
12.6.	Portanto, a diferença específica do recorrente, na condição de Subdiretor de Estudos e Projetos, em relação ao Chefe da Divisão de Fiscalização da DIRENG, é o fato de que o regimento interno da DIRENG atribui à SDE, titularizada à época pelo recorrente, a competência de aprovar os estudos e projetos, o que o colocaria "como elo entre o fiscal e o ordenador de despesas". 
12.7.	Desse modo, conclui-se não ser procedente a alegação de que a responsabilidade do recorrente deveria ser isonômica com outros agentes citados no processo, porquanto sua situação jurídica diferente das dos demais, em especial porque foi o parecer técnico, e não o jurídico, que reconheceu a ocorrência das circunstâncias ensejadoras do reequilíbrio econômico-financeiro; e porque, diferentemente do que ocorre com a divisão de fiscalização da DIRENG, o Regimento Interno da DIRENG expressamente atribuía à Subdiretoria de Estudos e Projetos (titularizada pelo recorrente) a competência para aprovação de estudos e projetos relacionados à Subdiretoria. 
12.8.	Ante o exposto, deve-se rejeitar a alegação. 
13. 	Ausência de responsabilidade do fiscal do contrato
13.1.  	O recorrente Amilton de Albuquerque Santos alega que não era sua a responsabilidade pela análise dos pedidos de reequilíbrio econômico-financeiro formulados pela empresa contratada. Nesse sentido, aduz que: 
	a) o edital de licitação estabelecia os critérios de reajuste e do reequilíbrio econômico-financeiro, sendo que suas cláusulas foram reproduzidas no Contrato de Despesa 062/GAP-RJ/2006 firmado entre a Administração e a empresa PRESCON, no que diz respeito ao critério de reajuste e do equilíbrio econômico-financeiro; (peça 389, p. 2-3) 
	b) o processo de reequilíbrio econômico-financeiro tramita por diversos órgãos da Administração da Aeronáutica, com pareceres técnicos e jurídicos que terminam com a concessão/aprovação ou não pelo Alto Comando da Aeronáutica e a consequente publicação no Diário Oficial da União, não cabendo ao ora recorrente, na condição de presidente da Comissão de Fiscalização de Obras, qualquer poder ou ingerência sobre os pareceres técnicos e jurídicos referente a reequilíbrios econômico-financeiros; (peça 389, p. 3) 
	c) não é atribuição do presidente da Comissão de Fiscalização de Obras aprovar, conceder ou determinar qualquer reequilíbrio econômico-financeiro ao Alto Comando da Aeronáutica; (peça 389, p. 3) 
	d) a fundamentação de que os pareceres assinados pelo recorrente induziram todo o Alto Comando da Força Aérea a conceder reequilíbrios econômico-financeiros é improcedente; (peça 389, p. 4) 
	e) a consultora jurídica não foi uma mera analista jurídica de pareceres técnicos, pois ela detinha conhecimento prévio sobre o que seriam os reequilíbrios econômico-financeiros; (peça 389, p. 4) 
	f) o projeto e sua respectiva lista de serviços/materiais foram integralmente aleatórios, sem qualquer precisão, de modo que para dar início à obra ele teve que ser aditivado financeiramente, e isto não foi culpa do fiscal da obra; (peça 389, p. 7) 
	g) o Diretor de Engenharia determinou que as obras se iniciassem em dezembro/2006, mesmo sem a emissão da ordem de serviço, que somente foi assinada e publicada em janeiro/2007; (peça 389, p. 8) 
	h) o custo da obra começou a ficar tão elevado que ultrapassou o percentual permitido por lei para caso de nova construção (25%) do valor da proposta da empresa vencedora, decidindo-se que o acréscimo referente ao aumento das estacas na fundação da obra faria parte do reequilíbrio econômico-financeiro, porque este não tem percentual limitante; isso não foi ideia nem sugestão do ora recorrente, então presidente da Comissão de Fiscalização de Obra; foi isso que fez com que constasse na documentação da licitação o item "reequilíbrio econômico-financeiro" na cláusula 22 do edital; (peça 389, p. 9) 
	i) as análises dos pedidos de reequilíbrio econômico-financeiro e os pareceres técnicos eram realizados na Seção de Orçamento da DIRENG; e as análises eram realizadas em conjunto com a Prescon; (peça 389, p. 12) 
	j) a consultora jurídica exigiu um parecer técnico do recorrente, na condição de presidente da Comissão de Fiscalização de Obras, concordando com as solicitações da Prescon quanto aos reequilíbrios econômico-financeiros; o recorrente alegou que não poderia dizer que a empresa tinha direito porque ele não possuía as ferramentas necessárias à análise e que tal parecer seria mera formalidade; mas a titular da Divisão de Edificações aduziu que sem o parecer técnico da Comissão de Fiscalização os reequilíbrios não poderiam seguir em frente; (peça 389, p. 12-13) 
	k) ocorre que o parecer formulado pelo recorrente, embora elaborado pela titular da Diretoria de Edificações, serviu para que o TCU eximisse de culpa todos os demais participantes da concessão dos reequilíbrios econômico-financeiros; (peça 389, p. 13) 
	l) o reequilíbrio das estacas foi de fato uma correção ocorrida no 1º termo aditivo de serviços/materiais, mas, segundo o Grupamento de Apoio do Rio de Janeiro, este aditivo comprometeria o valor máximo previsto em lei para aditivos de materiais e de serviços, que era de 25%, no máximo; então a solução encontrada pelo GAP-RJ foi a de transformar a correção de preços constantes no 1º termo aditivo em reequilíbrio econômico-financeiro, que não possuía percentual limitante; isso não foi sugestão ou iniciativa do recorrente, mas uma decisão que veio do Alto-Comando da Força; (peça 389, p. 15) 
	m) as análises dos reequilíbrios econômico-financeiros foram realizadas em conjunto com a Prescon, bem como a elaboração dos pareceres técnicos correspondentes; (peça 389, p. 15) 
	n) não houve à época qualquer manifestação em contrário à concessão dos reequilíbrios econômico-financeiros; somente após a auditoria do TCU começaram manifestações no sentido contrário à concessão; (peça 389, p. 15) 
	o) a então titular da Divisão de Edificações, em depoimento à justiça militar, afirmou que o  reequilíbrio econômico-financeiro só podia ser elaborado por ordem do Diretor de Engenharia, e que era dele ou do Subdiretor de Estudos e Projetos a competência de aprovar o parecer, e que nunca houve iniciativa do Presidente da Comissão de Fiscalização de Obras, o ora recorrente, para que os reequilíbrios fossem realizados, e ainda que o reequilíbrio econômico-financeiro é um assunto jurídico, e não técnico; (peça 389, p. 15-16) 
	p) não é atribuição do fiscal da obra analisar, calcular e elaborar parecer técnico relativo a reequilíbrio econômico-financeiro; (peça 389, p. 16) 
	q) no GAP-RJ não existia oficialmente a figura do fiscal do contrato, sendo que o recorrente só assinava as documentações como tal por imposição do Comando daquele Grupamento, mas não o era oficialmente, uma vez que era o Presidente da Comissão de Fiscalização de Obras; foi uma forma de o GAP-RJ fugir das suas responsabilidades na qualidade de gerente administrativo da obra, sob a alegação de que não dispunha de efetivo o suficiente para desempenhar essa atribuição; foi uma função fictícia; (peça 389, p. 16) 
	r) outras vezes, o recorrente solicitou que o GAP-RJ enviasse pedido à DIRENG para que fosse elaborada uma portaria colocando-o como fiscal do contrato, mas isso nunca foi feito, tendo ele continuado como Presidente de Fiscalização da Obra, porém assinando as documentações, elaboradas pelo GAP-RJ, como fiscal do contrato; (peça 389, p. 16) 
	s) desde meados de 2009, quando começou a auditoria do TCU/Sec-RN em Natal, várias cópias de documentos importantes que estavam nas pastas de obras na Divisão de Fiscalização e Controle de Obras foram deliberadamente extraviados pelo Diretor de Engenharia; essa documentação continha todo o histórico do desenvolvimento das obras (atas de reuniões, pareceres técnicos sobre aditivos de prazos, de serviços e de reequilíbrios; correspondências entre a Prescon e a Administração da DIRENG, contendo autorizações para a realização de serviços e até alterações em projeto; notas fiscais com as documentações anexas) ; (peça 389, p. 16-17) 
	t) o parecer técnico 07/EP-50/2008 foi confeccionado seguindo uma determinação da Chefe da Divisão de Edificações, que ditou o texto do supracitado parecer técnico ao recorrente; e em depoimento prestado à Justiça Militar, ela frisou que reequilíbrio econômico-financeiro é um assunto jurídico e não técnico; (peça 389, p. 20) 
	u) não é atribuição da Comissão de Fiscalização de Obras elaborar e emitir parecer sobre reequilíbrio econômico-financeiro; os reequilíbrios confeccionados pela Seção de Orçamento da DIRENG foram feitos com a participação da contratada; (peça 389, p. 21) 
	v) não é crível que a opinião de um oficial de hierarquia inferior dentro de uma força armada influencie o setor jurídico e todo o Alto Comando da Aeronáutica, para aprovar e conceder reequilíbrios econômico-financeiros. (peça 389, p. 22) 
	Análise
13.2.	A maior parte das alegações deste recorrente dizem respeito a matéria factual, desacompanhadas de comprovação e não passíveis de comprovação nos autos, de forma que esta instrução se limitou a analisar as alegações diretamente relacionadas aos fundamentos da condenação e à matéria constante dos autos. Além disso, a maior parte das alegações diz mais respeito à eventual responsabilização de outros agentes do que propriamente à elisão da responsabilidade do ora recorrente. 
13.3.	O recorrente alega ausência de responsabilidade, porquanto o processo de reequilíbrio econômico-financeiro tramitou em diversos órgãos da Administração da Aeronáutica e que não competia a ele, na qualidade de presidente da Comissão de Fiscalização de Obras, aprovar, conceder ou determinar qualquer reequilíbrio econômico-financeiro. Entretanto, sua responsabilização não se deu pela aprovação do reequilíbrio em si, mas pela emissão do Parecer Técnico PT 07/EP-50/2008, que este Tribunal considerou determinante para que ao final fosse concedido o reequilíbrio. Desse modo, o fato de o recorrente haver elaborado os pareceres técnicos PT 07/EP-50/2008 e 05/EP-20/2008 infirmam sua alegação de que não lhe cabia, na condição de presidente da Comissão de Fiscalização de Obras, "qualquer poder ou ingerência sobre os pareceres técnicos e jurídicos referente a reequilíbrios econômico-financeiros". 
13.4.	A alegação de que a análise de pedidos de reequilíbrio econômico-financeiro competia à Seção de Orçamento da DIRENG foi refutada no relatório que acompanha a decisão recorrida nos seguintes termos (peça 310, p. 13) :
77. Com relação ao argumento de que a responsabilidade pela análise dos reequilíbrios seria da Seção de Orçamentos, verifica-se que tal assertiva não encontra amparo no RI/Direng (peça 198, p. 1- 55) , que em seu art. 83 estabelece como competência dessa Seção: 
1 - a elaboração de cronograma físico financeiro de construções, de reformas e de ampliações dos imóveis do Ministério da Aeronáutica; 
2 - a emissão de pareceres sobre custos de projetos de edificações, de instalações e de infraestrutura; 
3 - a atualização de tabelas de composições de preços; 
4 - a elaboração de mapas estatísticos de custos; e 
5 - a quantificação do consumo de materiais e serviços, com os respectivos preços unitários e totais dos projetos elaborados pela DIRENG. 
78. Desse modo, verifica-se que a competência da Seção de Orçamentos restringe-se aos aspectos relacionados ao cronograma e aos custos das obras, tendo assim, no processo relacionado ao primeiro reequilíbrio, examinado o pleito a ela submetido para manifestar-se sobre a adequação dos preços propostos pela contratada, uma vez que as circunstâncias motivadoras da necessidade dessa repactuação já haviam sido reconhecidas no âmbito do PT 07/EP-50/2008. 
79. Reforça essa ideia de que a atuação da Seção de Orçamentos era meramente auxiliar o fato de no segundo reequilíbrio não ter havido nem mesmo a participação da referida unidade, tendo sido elaborado apenas o PT 18/EP-50/2008 para fins de análise técnica do pleito da empresa. 
13.5.	Assim, conclui-se que, a despeito da alegação, competia ao recorrente a análise do mérito do pedido de reequilíbrio econômico-financeiro. 
13.6.	Não obstante isso, há um reparo a fazer com relação à responsabilização do ora recorrente. 
13.7.	A responsabilidade do recorrente nos autos foi sintetizada no relatório que acompanha a decisão recorrida (peça 310, p. 11) :
74. A responsabilidade do fiscal pela elaboração do Parecer Técnico 07/EP-50/2008, referente ao primeiro reequilíbrio econômico-financeiro, ocorre em função de ter sido esse documento que reconheceu a necessidade da repactuação (...) . Assim, ao relatar o referido parecer, o defendente originou o reconhecimento indevido de circunstâncias motivadoras para esse reequilíbrio, influenciando a decisão das demais autoridades que atuaram posteriormente no processo. 
75. Entendimento semelhante se estende para o segundo reequilíbrio, fundamentado por meio do PT 18/EP-50/2008 (peça 48, p. 33-35) , também de autoria do defendente, que reconhece indevidamente a necessidade dessa repactuação (...) . (g.n.) 
13.8.	Ainda sobre a responsabilidade do fiscal do contrato no caso vertente, digno de nota é a seguinte manifestação do MPTCU (peça 303, p. 5) :
Em outra medida, o afastamento da responsabilidade do Cel. Santoro, Chefe do GAP-RJ que assinou o termo aditivo em questão, é sugerido pelo auditor em razão de ele ter se baseado em parecer técnico, em desacordo ao entendimento do Tribunal de que parecer técnico ou jurídico não vincula o gestor (Acórdãos 2.781/2016 e 2.806/2014, ambos do Plenário) . 
Igualmente preocupante é o fato de o fiscal do contrato ser o responsável pela emissão de parecer conclusivo sobre reequilíbrio econômico-financeiro, pois são atribuições pouco compatíveis. (g.n.) 
13.9.	De todo modo, foi mantida a responsabilidade do fiscal do contrato, tendo a unidade técnica utilizado "entendimento semelhante" para a responsabilização do ora recorrente tanto em relação ao primeiro quanto ao segundo reequilíbrios econômico-financeiros. 
13.10.	Também se verifica que no ofício de citação do recorrente a imputação relativa aos dois reequilíbrios teve a mesma descrição (peça 219) : assinatura de parecer técnico (primeiro reequilíbrio: Parecer Técnico 07/EP-50/2008; segundo reequilíbrio: Parecer 18/EP-50/2008 - peça 48, p. 33-35) favorável à proposta de reequilíbrio formulado pela empresa contratada, sem que tivessem ocorrido fatos imprevisíveis, ou previsíveis porém de consequências incalculáveis, retardadores ou impeditivos da execução do ajustado, ou, ainda, em caso de força maior, caso fortuito ou fato do príncipe, configurando álea econômica extraordinária e extracontratual, com infração ao disposto no art. 65, inciso II, alínea "d", da Lei 8.666/1993 (peça 219) .
13.11.	Com relação ao primeiro reequilíbrio, consta no voto condutor da decisão recorrida (peça 309, p. 5) : 
14. A justificativa para a primeiro reequilíbrio (segundo termo aditivo ao Contrato 62/GAP-RJ/2006) consta do expediente enviado à Direng, de 26/3/2008, subscrito por representante dessa sociedade empresária, em que se afirma a falta de materiais e de profissionais na construção civil devido ao "crescimento acelerado da economia, com liberação de grandes contratos como o Arco Rodoviário Metropolitano do Rio de Janeiro e o da Siderúrgica Thyssen, que capitanearam a absorção dos insumos e da mão de obra em Santa Cruz e Itaguaí". Registrou-se igualmente aumento de preços de alguns produtos (peça 28, p. 6) .
13.12.	Assim, a justificativa apresentada para o primeiro reequilíbrio econômico-financeiro foi a elevação dos preços da mão-de-obra e de outros produtos. Nesse ponto, o entendimento deste Tribunal foi no sentido de que não restou comprovada a justificativa da empresa para o primeiro reequilíbrio, razão pela qual o valor adicionado ao contrato foi integralmente impugnado. 
13.13.	Já quanto ao segundo reequilíbrio (peça 309, p. 5) :
15. O segundo reequilíbrio (quarto termo aditivo) ocorreu sob o fundamento de que o pedido de alteração da tipologia das estacas não contemplou o acréscimo de preço decorrente dessa mudança, conforme expediente assinado pela construtora de 9/4/2008 (peça 47, p. 24-25) .
 (...) 
30. [o responsável Amilton de Albuquerque Santos] Aduz ainda que o segundo reequilíbrio foi motivado pelo fato de o terreno não ser adequado à utilização de estaca-raiz, esclarecendo que essa ocorrência não foi detectada anteriormente, porquanto Direng não realizou as sondagens prévias. 
31. Essa justificativa técnica, com acerto, foi acolhida pela SecexDefesa, consoante trecho inserto a peça 215, verbis: 
"89. Com relação ao segundo reequilíbrio econômico financeiro, aceitam-se como válidas as justificativas técnicas que embasaram a necessidade de mudança da tipologia de estaca raiz para pré-moldada. Entretanto, com a alteração promovida pelo aditivo, não foi observada a necessidade de manutenção do desconto global na proposta da contratada em relação ao orçamento-base, de forma a preservar a vantagem obtida pela Administração com a realização do certame. 
 (...) 
91. O desconto global ofertado pela contratada foi de 28,45%, uma vez que sua proposta foi de R$ 9.945.360,00, ante um orçamento estimado pela Administração de R$ 13.899.397,34. Assim, para que sejam mantidas as condições contratuais originais, o preço unitário da estaca pré-moldada deveria ser de R$ 90,90 (R$ 105,87 [custo de referência] X 1,20 [BDI] X 0,7155 [desconto de 28,45%]) . 
92. Desse modo, houve um prejuízo ao Erário de R$ 1.058.680,78, obtido da seguinte forma: (R$ 126,14 [preço repactuado] - R$ 90,90 [preço de referência mantido o desconto original]) X 30.042,02 m [quantitativo].' 
32. Observa-se que o quesito não se refere ao problema, per si, da não adequação do terreno ao emprego da estaca-raiz e da consequente necessidade de executar estacas pré-moldadas com uso de bate-estacas. O débito imputado ao defendente refere-se à não manutenção do mesmo desconto global ofertado na proposta da contratada em relação ao orçamento-base, de forma a preservar, durante toda a execução do contrato, a vantagem obtida pela Administração com a realização do certame.
13.14.	Assim, verifica-se que o fundamento da impugnação do primeiro reequilíbrio não é o mesmo da impugnação do segundo reequilíbrio. 
13.15.	No primeiro, restou impugnada a justificativa técnica, na medida em que não restou demonstrada a ocorrência de fatores imprevisíveis ensejadores do reequilíbrio. 
13.16.	De modo diverso, no segundo reequilíbrio, a justificativa técnica - adequação do tipo de estaca ao terreno - foi aceita, sendo que o dano ao erário apurado decorreu do fato de não ter sido mantido o desconto global na proposta da contratada em relação ao orçamento-base, de forma a preservar a vantagem obtida pela Administração com a realização do certame. 
13.17.	Ocorre que esse ponto impugnado não consta da citação (peça 219) ou da audiência (peça 228) encaminhada ao ora recorrente, de modo que há uma flagrante incongruência entre os termos da citação e o fundamento da condenação em débito.
13.18.	Acrescente-se a isso que, em decorrência da apontada incongruência, deixou de ser discutido nos autos a própria competência do fiscal do contrato para verificar a compatibilidade entre os valores praticados no certame licitatório que antecedeu a celebração do contrato e os valores apresentados pela contratada no seu segundo pedido de reequilíbrio. Tanto no Parecer Técnico 18/EP-50/2008 (peça 48, p. 33-35) , quanto na Justificativa de Alteração Contratual (peça 48, p. 36-38) , ambos assinados pelo ora recorrente, consta a comparação dos preços com os do SINAPI, mas não com os fixados no processo licitatório. Em outras palavras, não há nos autos comprovação de que ao ora recorrente, na qualidade de fiscal do contrato, competia verificar a compatibilidade dos valores apresentados pela empresa com aqueles originalmente previstos no certame, o que, em princípio, se afigura matéria mais afeta às áreas financeira ou orçamentária.
13.19.	Conforme visto acima, a unidade técnica, ao refutar a competência da Seção de Orçamentos da DIRENG para a análise técnica do pedido de reequilíbrio econômico-financeiro, listou algumas da atribuições daquela seção previstas no Regimento Interno da DIRENG, tais como, "emissão de pareceres sobre custos de projetos de edificações, de instalações e de infraestrutura",  e "atualização de tabelas de composições de preços", o que denota que a Seção de Orçamentos tinha alguma competência no tocante ao acompanhamento dos preços praticados. Entretanto, pelos elementos dos autos, não é possível assegurar que a competência para verificar a compatibilidade entre os valores praticados na licitação e os apresentados pela contratada era de fato da referida seção. 
13.20.	Assim, houve violação ao princípio do contraditório e ampla defesa, na medida em que não foi dado oportunidade de o recorrente se manifestar sobre o fundamento da sua condenação relativamente ao segundo reequilíbrio econômico-financeiro.
13.21.	Ante todo o exposto, conclui-se haver restado comprovada a responsabilidade do fiscal do contrato no tocante à análise técnica dos pedidos de reequilíbrio econômico-financeiro formulados pela empresa contratada; contudo, considerando que a justificativa técnica para a concessão do segundo reequilíbrio foi acolhida por este Tribunal, e que o aspecto financeiro impugnado não constou dos termos da citação, não havendo comprovação nos autos de que a responsabilidade nesse particular era do ora recorrente, deve-se acolher parcialmente alegação, mantendo-se a condenação do recorrente com relação ao primeiro reequilíbrio econômico-financeiro concedido à empresa contratada (item 9.3.1 do acórdão recorrido) e suprimindo-se o débito decorrente do segundo reequilíbrio econômico-financeiro (item 9.3.2) , com a consequente redução do valor da multa prevista no item 9.4 da decisão recorrida. 
14. 	Devido cumprimento do contrato
14.1.  	A empresa Prescon Ltda. alega que o contrato foi devidamente cumprido e seguidos todos os trâmites para a concessão dos reequilíbrios econômico-financeiros. Nesse sentido, aduz que: 
	a) o reequilíbrio decorreu das necessidades expostas pelo contratante à contratada através do instrumento legal pertinente à matéria; (peça 338, p. 2) 
	b) a recorrente agiu na forma do contrato e da lei, realizando as obras a ela contratadas, de forma irretocável, até o momento; (peça 338, p. 2) 
	c) o devido processo legal, para requerer e lhe ser concedido ou não um reequilíbrio, foi cumprido e deferido, salientando-se ainda, como prova da licitude do procedimento de reequilíbrio, que todos aqueles que, ao final, firmaram o deferimento, não foram condenados por esta Corte, enquanto que aquele que o requereu acabou por ser condenado; (peça 338, p. 3) 
	d) a empresa recorrente firmou contrato com um ente público, cumpriu com suas obrigações contratuais e morais, apesar de todas as dificuldades a ela imposta, entregando as obras e/ou as paralisaram mediante termos de entrega e/ou de vistoria e paralisação, apresentou requerimento de reequilíbrio a seus contratantes e na forma de lei, e, em razão disto, acabou condenada por irregularidades que não se comprovam nos autos. (peça 338, p. 5) 
	Análise
14.2.	A empresa recorrente apresenta alegações genéricas, que não dizem respeito à controvérsia suscitada nos autos e que levou à sua condenação, isto é, a ausência de comprovação das circunstâncias ensejadoras dos reequilíbrios econômico-financeiros por ela requeridos. 
14.3.	Os fundamentos da condenação da empresa ora recorrente estão assim expressos no relatório que acompanha a decisão recorrida (peça 310, p. 17) :
107. Com relação à motivação para o primeiro reequilíbrio, de que teriam ocorrido situações divergentes das preconizadas nas especificações técnicas e planilhas orçamentárias que nortearam o procedimento licitatório, bem como falta de materiais e de profissionais na construção civil, em decorrência, principalmente, do crescimento mais acelerado da economia e das obras do Arco Rodoviário Metropolitano do Rio de Janeiro e da Siderúrgica Thyssen, que capitanearam a absorção de insumos em Santa Cruz e Itaguaí, importante transcrever trecho da análise realizada na instrução à peça 215, que demonstra que não foram verificadas variações nos preços de mercado dos itens repactuados acima dos índices oficiais de inflação. 
84. No tocante à motivação para celebração do primeiro reequilíbrio do Contrato 62/GAP-RJ/2006, que seria a falta de materiais e de profissionais na construção civil, em decorrência, principalmente, do crescimento mais acelerado da economia e das obras do Arco Rodoviário Metropolitano do Rio de Janeiro e da Siderúrgica Thyssen, que capitanearam a absorção de insumos em Santa Cruz e Itaguaí, verifica-se que tais circunstâncias não foram refletidas nos preços constantes no Sinapi. 
85. Com efeito, a comparação promovida no Parecer Técnico 05/EP-20/2008 (peça 39, p. 3-26) entre os preços constantes no Sinapi nos meses de novembro de 2006, em que houve a apresentação da proposta original, e de fevereiro de 2008, em que foi baseada a cotação do primeiro reequilíbrio, mostra que não houve, para a maior parte dos itens repactuados, variações nos preços de mercado acima dos índices oficiais de inflação. 
86. Ademais, o próprio Contrato 62/GAP-RJ/2006 previa, em sua cláusula 20.2 (peça 43, p. 42) , o reajuste segundo o quadro "Custo Nacional da Construção Civil e Obras Públicas" da Fundação Getúlio Vargas (coluna 35 - edificações) , cuja variação no referido período ficou em 7,37%, percentual esse que é superior às variações de preços constantes no Sinapi de praticamente todos os insumos que foram repactuados, conforme se observa na comparação existente no Parecer Técnico 05/EP-20/2008. 
87. Assim, o que se verificou na primeira repactuação foi a elevação injustificada de preços sem que tivesse sido mantido o desconto oferecido inicialmente na licitação, pois a conduta da empresa foi ofertar uma redução significativa para o preço de determinados insumos e posteriormente solicitar o reequilíbrio em face de supostas oscilações nos preços de mercado que não foram refletidas no Sinapi, reduzindo sobremaneira os descontos obtidos pela Administração no certame. 
88. Com a subprecificação de alguns itens e seu pedido posterior de repactuação sem a manutenção do desconto, pôde a empresa, na licitação, cotar os demais insumos de sua proposta sem reduções significativas, tendo o potencial de obter neles lucros maiores que os de seus concorrentes e mesmo assim se sair vitoriosa na disputa. Assim, o pedido de revisão de preços posterior para apenas alguns itens sem a manutenção do desconto inicialmente ofertado caracteriza jogo de planilhas, fazendo com que haja um desequilíbrio econômico no contrato em desfavor da Administração e com que ela perca a vantagem financeira obtida no certame. 
108. Sobre o segundo reequilíbrio, reitera-se o que já foi asseverado no parágrafo 76 desta instrução, no sentido de que se aceitam como válidas as justificativas técnicas para essa repactuação, existindo, no entanto, débito em virtude de não ter sido mantido o mesmo desconto global ofertado na proposta da contratada em relação ao orçamento-base, de forma a preservar a vantagem obtida pela Administração com a realização do certame. (g.n.) 
14.4.	Assim, constata-se que a recorrente não ataca qualquer dos fundamentos que levaram à sua condenação. 
14.5.	Não obstante, o mesmo raciocínio desenvolvido em relação ao recorrente Amilton de Albuquerque Santos se aplica em grande medida à empresa contratada. Também em relação a esta o ofício de citação solicitava manifestação quanto à conduta de "ter apresentado proposta de reequilíbrio econômico-financeiro sem amparo legal e ter sido a beneficiária dos recursos públicos recebidos indevidamente em decorrência" de ambos os reequilíbrios concedidos (peça 229) .
14.6.	Assim, também no caso desta recorrente, verifica-se que, no tocante ao segundo reequilíbrio, há incongruência entre os termos da citação e o fundamento da condenação em débito, porquanto, conforme visto acima, foram consideradas "válidas as justificativas técnicas para essa repactuação", mas impugnados os valores em razão "de não ter sido mantido o mesmo desconto global ofertado na proposta da contratada em relação ao orçamento-base, de forma a preservar a vantagem obtida pela Administração com a realização do certame", circunstância em relação à qual a recorrente não foi chamada a se pronunciar. 
14.7.	Ante o exposto, deve-se acolher a parcialmente alegação, mantendo-se a condenação da recorrente com relação ao primeiro reequilíbrio econômico-financeiro concedido à empresa contratada (item 9.3.1 do acórdão recorrido) e suprimindo-se o débito decorrente do segundo reequilíbrio econômico-financeiro (item 9.3.2) , por violação ao contraditório, reduzindo-se o valor da multa prevista no item 9.4 da decisão recorrida.
CONCLUSÃO
15. 	Da análise, conclui-se que:
	a) não houve a alegada ofensa ao direito de defesa, porquanto, no âmbito do TCU, a representação por advogado é uma faculdade da parte, e sua ausência não implica a nulidade dos atos processuais (item 5) ;
	b) não houve ofensa ao contraditório e à ampla defesa do recorrente João Paulo Boia, porquanto foram claros os termos da imputação feita ao recorrente, com a indicação das razões de fato e de direito que levaram à sua responsabilização (item 6) ;
	c) a recorrente não comprova o prejuízo advindo da alegada ausência de documentos no processo, razão pela qual não resta configurada prejuízo à defesa neste ponto (item 7) ;
	d) nos termos da Súmula-TCU 282, a imputação de débito é imprescritível, porquanto imprescritíveis as ações de ressarcimento movidas pelo Estado contra os agentes causadores de danos ao erário; e quanto à alegada prescrição da pretensão punitiva (multa) , as datas de ocorrência do débito remontam ao exercício de 2008 e o atos ordinatórios das citações foram praticados em 2015, em interregno inferior ao prazo de 10 (dez) anos entre um evento e outro (item 8) ;
	e) a responsabilidade de João Paulo Boia não se fundamentou na ata alegadamente ausente dos autos, mas no fato de ter ele aprovado o Parecer Técnico 07/EP-50/2008, acolhendo o pedido da empresa contratada de reequilíbrio econômico financeiro do contrato, de modo que o fato de a ata não constar assinada no contrato não tem repercussão na condenação do recorrente (item 9) ;
	f) resta devidamente configurada a responsabilidade de João Paulo Boia, porquanto sua aprovação ao Parecer Técnica 07/EP-50/2008 - em que se reconheceu indevidamente as circunstâncias ensejadoras do reequilíbrio econômico-financeiro - foi determinante para que afinal fosse concedido o reequilíbrio pretendido pela empresa contratada (item 10) ;
	g) não procede a alegação de que os pareceres técnicos aprovados pelo recorrente João Paulo Boia não eram conclusivos quanto à concessão do reequilíbrio econômico-financeiro pretendido pela empresa contratada, na medida em que não apenas admitiram ocorridas as circunstâncias ensejadoras do reajuste (parecer PT 07/EP-50/2008) , como fixaram o valor pelo qual foi concedido o acréscimo financeiro (parecer PT 05/EP-20/2008) (item 11) ;
	h) não procede a alegação de que a responsabilidade do recorrente deveria ser isonômica com outros agentes citados no processo, porquanto sua situação jurídica diferente das dos demais, em especial porque foi o parecer técnico, e não o jurídico, que reconheceu a ocorrência das circunstâncias ensejadoras do reequilíbrio econômico-financeiro; e porque, diferentemente do que ocorre com a divisão de fiscalização da DIRENG, o Regimento Interno da DIRENG expressamente atribuía à Subdiretoria de Estudos e Projetos (titularizada pelo recorrente) a competência para aprovação de estudos e projetos relacionados à Subdiretoria (item 12) ;
	i) restou comprovada a responsabilidade do fiscal do contrato no tocante à análise técnica dos pedidos de reequilíbrio econômico-financeiro formulados pela empresa contratada; contudo, considerando que a justificativa técnica para a concessão do segundo reequilíbrio foi acolhida por este Tribunal, e que o aspecto financeiro impugnado não constou dos termos da citação, não havendo comprovação nos autos de que responsabilidade nesse particular era do fiscal do contrato, ora recorrente (item 13) ;
	j) muito embora a empresa limite-se apresentar alegações genéricas, que não dizem respeito à controvérsia suscitada nos autos e que levou à sua condenação - isto é, a ausência de comprovação das circunstâncias ensejadoras dos reequilíbrios econômico-financeiros por ela requeridos -, verifica-se incongruência entre os termos da citação e os fundamentos da sua condenação relativamente ao segundo reequilíbrio econômico-financeiro (item 14) . 
15.1.	Ante essas conclusões, deve-se negar provimento ao recurso de João Paulo Boia e dar provimento parcial aos recursos de Amilton de Albuquerque Santos e Prescon Projetos Estruturais e Construções Ltda., suprimindo o débito previsto no item 9.3.2 do acórdão recorrido e reduzindo-se consequentemente a multa aplicada a eles no item 9.4 da decisão.
PROPOSTA DE ENCAMINHAMENTO
16. 	Ante o exposto, submete-se o assunto à consideração superior, propondo-se, com fundamento nos artigos 32, inciso I, e 33 da Lei 8.443/1992:
	a) conhecer do recurso de João Paulo Boia e, no mérito, negar-lhe provimento;
	b) conhecer dos recursos de Amilton de Albuquerque Santos e Prescon Projetos Estruturais e Construções Ltda. e, no mérito, dar-lhes provimento parcial, suprimindo-se o débito previsto no item 9.3.2 do acórdão recorrido e reduzindo-se consequentemente as multas a eles aplicadas no item 9.4 da decisão;
	c) dar ciência da decisão aos recorrentes e demais interessados.
3.	O Ministério Público junto ao TCU, em parecer da lavra do Procurador Marinus Eduardo de Vries Marsico (peça 407) , manifestou-se da seguinte forma: 
Trata-se nesta fase processual de Recursos de Reconsideração interpostos por Amilton de Albuquerque Santos (peça 389) , João Paulo Boia (peça 373) e Prescon Projetos Estruturais e Construções Ltda. (peça 338) contra o Acórdão 1592/2018-TCU-Plenário (peça 308) , decisão proferida em autos de Tomada de Contas Especial em razão de irregularidades na construção do novo Hospital da Base Aérea de Santa Cruz, no município do Rio de Janeiro/RJ.
Em nosso parecer que antecedeu o julgamento do mérito (peça 303) , ressaltamos que, à vista das informações processuais, concordávamos que existiu o dano, houve o favorecimento da empresa contratada e que restou caracterizada a responsabilidade do Sr. Amilton de Albuquerque Santos pela elaboração e subscrição dos Pareceres 07/EP-50/2008 e 18/EP-50/2008, contudo apresentamos conclusão de que informações processuais não confirmavam a solidariedade do Sr. João Paulo Boia em razão dos sinais de que ele não tinha o controle integral da situação.
A forma de condução e o processo de decisão das organizações militares foram determinantes para firmarmos posicionamento favorável ao Sr. João Paulo Boia, motivo pelo qual fizemos constar em nosso parecer trechos do processo, como por exemplo o parágrafo 41 da instrução de peça 292, o qual reapresentamos nesta oportunidade:
41. Naqueles autos, o Maj Brig Israel, em suas alegações de defesa (peça 315 do TC Processo 007.189/2012-5) , pontuou, em síntese, que a mudança da gestão dos contratos foi uma solução encontrada pelo Comando da Aeronáutica para a continuidade das avenças, motivada fundamentalmente pela sua recusa em assinar o segundo termo aditivo de reequilíbrio econômico-financeiro do Contrato 62/GAP-RJ/2006, por considerar que a proposta não tinha amparo legal.  (negritamos e sublinhamos) 
Esse tipo de decisão, mudança de responsabilidade em razão da recusa de o encarregado assinar documentação que considera inadequada, é solução inoportuna em qualquer ente da Administração Pública, seja ele civil ou militar. A única alternativa que vislumbramos neste tipo de situação é o ajuste para que a medida tenha conformidade com os dispositivos legais.
Ademais, a indicação de adulteração documental, execução contratual antes da formalização da medida, assinatura retroativa de documento, extravio de ata sem a necessária adoção de medida para refazer o documento e colher novamente a assinatura dos participantes, aspectos devidamente registrados na instrução de peça 292, foram sopesados em nosso parecer.
Ocorre que o E. Relator do Acórdão 1592/2018-TCU-Plenário teve interpretação diversa sobe a responsabilização do Sr. João Paulo Boia, decidindo que ele deveria responder solidariamente, em parte por não concordar que a rígida hierárquica disciplinar pode justificar em certas ocasiões a adoção de ato contrário ao disciplinamento legal. Cita trecho do Voto de sua autoria no Acórdão 3037/2015-TCU-Plenário (TC Processo 018.852/2013-0) , o qual reproduzimos em parte:
61. Nada obstante, a hierarquia militar não pode ser supedâneo para a prática de atos ilegais, porquanto tal conduta subverteria, por completo, a noção de que as relações entre as pessoas, não só no âmbito das Organizações Militares, como também na Administração Pública e no seio da vida comum, devem ser regidas sob o estrito império da lei.
62. É dizer, diante de uma situação em que confrontados o dever de hierarquia e a legalidade, como é exatamente o caso de que ora se cuida, seria imperiosa a opção por esta última, pois não existe ordem, tampouco disciplina quando se subverte a obediência à lei.
Em seguida, o Relator evidencia excerto da Ata de Reunião de 23/9/2008 (peça 124, p. 21-27) com o propósito de sustentar que o Sr. João Paulo Boia defendeu a necessidade de concessão de reequilíbrio, parte que trazemos à colação na forma como foi apresentada:
Inicialmente, o Ten Brig Ar BRITTO apresentou a preocupação institucional do COMAER no que se refere à expectativa de conclusão das obras, devido ao lento processo de execução. Ressaltou que a falta de conclusão destas traz efeitos indesejáveis no público interno do COMAER, os quais necessitam da efetiva utilização dos empreendimentos, de modo que o Exmo. Sr. CMTAER, Ten Brig Ar SAITO, determinou a imediata depuração dos óbices, bem como a implementação de medidas corretivas para que a conclusão seja tempestiva.
O Ten Brig Ar BRITTO aprofundou a discussão do contrato 062/GAP-RJ/2006 - Construção do Hospital da Base Aérea de Santa Cruz (BASC) - RJ. Nesta oportunidade, o Ten Brig Ar DIEGUEZ e Brig Int TAVARES apresentaram planilhas de desembolso orçamentário que demonstraram o adequado fluxo de pagamentos, questionando ao Brig Eng JOÃO PAULO qual seria o real problema para que a obra não tenha fluxo normal de execução.
O Brig Eng JOÃO PAULO detalhou a execução do contrato 62/GAP-RJ/2006. Relatou que o fluxo de pagamento do empreendimento não remunera o efetivo custo das parcelas físicas executadas pela Contratada, em razão de um desequilíbrio econômico-financeiro do contrato e de um acréscimo na execução de uma laje de piso em todos os locais que não foram contemplados no projeto inicial, visto a necessidade imposta pelas características adversas do terreno para reforço da estrutura." (grifos acrescidos) 
Feitos os apontamentos iniciais sobre o processo, quanto à avaliação de mérito dos recursos, aquiescemos à proposta de provimento parcial sugerida pelo auditor instrutor (peça 404) , arrimada no fato de não ter constado nas citações (peça 219 e 229) que o dano apurado resultou da não manutenção do desconto global ofertado pela empresa quando da substituição do tipo de estaca. Nesse ponto, forçoso recordar que o Tribunal acolheu a justificativa técnica para a concessão do segundo reequilíbrio: 
30.	Aduz ainda que o segundo reequilíbrio foi motivado pelo fato de o terreno não ser adequado à utilização de estaca-raiz, esclarecendo que essa ocorrência não foi detectada anteriormente, porquanto Direng não realizou as sondagens prévias. 
31.	Essa justificativa técnica, com acerto, foi acolhida pela SecexDefesa, consoante trecho inserto a peça 215, verbis: 
"89. Com relação ao segundo reequilíbrio econômico financeiro, aceitam-se como válidas as justificativas técnicas que embasaram a necessidade de mudança da tipologia de estaca raiz para pré-moldada. Entretanto, com a alteração promovida pelo aditivo, não foi observada a necessidade de manutenção do desconto global na proposta da contratada em relação ao orçamento-base, de forma a preservar a vantagem obtida pela Administração com a realização do certame. (Voto do Acórdão 1592/2018-TCU-Plenário - p. 40-41) .
Assim, concordamos com a Unidade Técnica que a falha na citação comprometeu a apresentação dos esclarecimentos contidos na defesa, devendo ser suprimido o item 9.4 da decisão vergastada.
Em relação ao recurso do Sr. João Paulo Boia, com as devidas vênias, renovamos nosso entendimento de que existem informações processuais que fragilizam a responsabilização do referido senhor, mesmo à luz dos pontos levantados pelo Relator a quo no voto condutor de decisão recorrida. Em regra, a obediência hierárquica não justifica a prática de ato contrário à lei, mas não podemos desconsiderar que a oposição a ordem superior na carreira militar pode ter reflexo na progressão da carreira e em outros aspectos da vida na caserna.
No caso concreto, consideramos que não se trata de mera argumentação do ex-gestor, pois há informações processuais, consideradas anteriormente, que apontam a existência de fragilidade nos meios considerados pelo processo decisório. 
Quanto às informações da Ata de Reunião de 23/9/2008 (peça 124, p. 21-27) avaliadas como desfavoráveis à defesa do Sr. João Paulo Boia, chamamos atenção para a fala do recorrente sobre falha no projeto e necessidade de execução de laje de piso em razão das características adversas do terreno. Essa condição, parcialmente acolhida pelo Tribunal nos itens 30 e 31 do voto reproduzido anteriormente, justificou a responsabilização dos envolvidos exclusivamente em razão da não manutenção do mesmo percentual de desconto ofertado no momento da licitação, deixando transparecer que o projeto inicial precisava ser ajustado, o que pode fundamentar a revisão de valores. 
Dessa forma, à vista da derradeira análise de mérito, em sede de Recurso de Reconsideração, manifestamos, no essencial, nossa concordância com a avaliação e o encaminhamento proposto à peça 404, sem prejuízo de renovarmos o nosso entendimento sobre a fragilidade na responsabilização do Sr. João Paulo Boia, o que fundamenta nossa recomendação de provimento ao recurso para julgar regulares com ressalva as contas do referido gestor.
É o Relatório.

Jose Cecilio Busquet Sant Anna (90.310/OAB-RJ), representando Amilton de Albuquerque Santos; Adelma Cavalcante Ferreira Borges (107.623/OAB-RJ) e outros, representando Joao Paulo Boia; Giambenito Pianezzola Filho (55.588/OAB-RJ) e outros, representando Prescon Projetos Estruturais e Construções Ltda.

Procurador Marinus Eduardo De Vries Marsico.

TOMADA DE CONTAS ESPECIAL. CONTAS IRREGULARES. DÉBITO. MULTAS. RECURSOS DE RECONSIDERAÇÃO. CONHECIMENTO. RESPONSABILIDADE CONFIGURADA. NÃO PROVIMENTO. INCONGRUÊNCIA ENTRE OS TERMOS DA CITAÇÃO E OS FUNDAMENTO DA CONDENAÇÃO. PROVIMENTO PARCIAL. SUPRESSAO PARCIAL DO DÉBITO. REDUÇÃO PROPORCIONAL DA MULTA. CIÊNCIA.

TOMADA DE CONTAS ESPECIAL (TCE)

Secretaria de Recursos (SERUR).

Inicialmente, registro que atuo nos presentes autos por força do art. 152 do Regimento Interno do TCU.
2.	Em exame recursos de reconsideração interpostos por Amilton de Albuquerque Santos, João Paulo Boia e Prescon Projetos Estruturais e Construções Ltda. em face do Acórdão 1592/2018-TCU-Plenário (Relator Ministro Marcos Bemquerer Costa) , proferido em apreciação de tomada de contas especial em razão de irregularidades na construção do novo Hospital da Base Aérea de Santa Cruz, no município do Rio de Janeiro/RJ, objeto do Contrato 62/GAP-RJ/2006, firmado pelo Grupamento de Apoio do Rio de Janeiro - GAP/RJ com a empresa Prescon.
3.	A presente tomada de contas especial foi instaurada por força do Acórdão 121/2012-TCU-Plenário (Relator Ministro Marcos Bemquerer Costa) , proferido em processo de fiscalização de contratos firmados entre unidades do Comando da Aeronáutica e a empresa Prescon (TC Processo 004.488/2010-5) . Especificamente com relação ao Contrato 62/GAP-RJ/2006, a fiscalização apontou os seguintes achados: a) formalização de termo aditivo objetivando o reequilíbrio econômico-financeiro do contrato, fora das hipóteses legais; b) adiantamento de pagamentos; c) descumprimento de cláusulas contratuais; d) superfaturamento decorrente de preços excessivos frente ao mercado; e) superfaturamento decorrente de pagamento por serviço não executado; f) ausência de garantia tanto para assinatura quanto para cobertura da vigência contratual.
4.	Estritamente no que pertine ao presente exame, a SecexDefesa, unidade instrutora da tomada de contas especial, procedeu às medidas processuais preliminares abaixo sintetizadas (peça 215) :
	CITAÇÃO dos responsáveis em decorrência das condutas abaixo relacionadas, que propiciaram a realização do primeiro equilíbrio econômico financeiro no Contrato 62/GAP-RJ/2006 sem que tivessem ocorrido fatos imprevisíveis, ou previsíveis porém de consequências incalculáveis, retardadores ou impeditivos da execução do ajustado, ou, ainda, em caso de força maior, caso fortuito ou fato do príncipe, configurando álea econômica extraordinária e extracontratual, com infração ao disposto no art. 65, inciso II, alínea "d", da Lei 8.666/1993, tendo ainda sido posteriormente, por meio do quinto aditivo, acrescentados quantitativos de itens cujos preços foram indevidamente repactuados no primeiro reequilíbrio; 
	Valor Original (R$) 
	Data da ocorrência

	2.951.511,35
	18/8/2008

	394.624,89
	17/10/2008

	Sr. João Paulo Boia, Subdiretor de Estudos e Projetos - por ter aprovado os Pareceres Técnicos 07/EP-50/2008 e PT 05/EP-20/2008, favoráveis à proposta do primeiro reequilíbrio econômico-financeiro apresentada pela empresa Prescon (peça 222) ;
Sr. Amilton de Albuquerque Santos, Fiscal da Obra - por ter assinado o Parecer Técnico 07/EP-50/2008, favorável à proposta do primeiro reequilíbrio econômico-financeiro apresentada pela empresa Prescon (peça 219) ;
empresa Prescon Projetos Estruturais e Construções Ltda., por ter apresentado proposta de reequilíbrio econômico-financeiro sem amparo legal e ter sido a beneficiária dos recursos públicos recebidos indevidamente em decorrência do primeiro reequilíbrio econômico-financeiro ao Contrato 62/GAP-RJ/2006 (peça 229) .

	CITAÇÃO dos responsáveis em decorrência das condutas abaixo relacionadas, que propiciaram a realização do segundo equilíbrio econômico financeiro no Contrato 62/GAP-RJ/2006 sem que tivessem ocorrido fatos imprevisíveis, ou previsíveis porém de consequências incalculáveis, retardadores ou impeditivos da execução do ajustado, ou, ainda, em caso de força maior, caso fortuito ou fato do príncipe, configurando álea econômica extraordinária e extracontratual, com infração ao disposto no art. 65, inciso II, alínea "d", da Lei 8.666/1993
	Valor Original (R$) 
	Data da ocorrência

	1.058.680,78
	25/9/2008

	Sr. Amilton de Albuquerque Santos, Fiscal da Obra - por ter assinado o Parecer Técnico 18/EP-50/2008, favorável à proposta do segundo reequilíbrio econômico-financeiro apresentada pela empresa Prescon (peça 219) ;
empresa Prescon Projetos Estruturais e Construções Ltda., por ter apresentado proposta de reequilíbrio econômico-financeiro sem amparo legal e ter sido a beneficiária dos recursos públicos recebidos indevidamente em decorrência do segundo reequilíbrio econômico-financeiro ao Contrato 62/GAP-RJ/2006 (peça 229) .

5.	Em apreciação da tomada de contas especial, o TCU, por meio do Acórdão 1592/2018-TCU-Plenário, decidiu, no essencial, julgar irregulares as contas dos recorrentes, condenando-os em débitos nos valores históricos de R$ 3.346.136,24 (primeiro reequilíbrio econômico-financeiro do contrato; responsáveis solidários: João Paulo Boia, Amilton de Albuquerque Santos, e empresa Prescon) e de R$ 1.058.680,78 (segundo reequilíbrio econômico-financeiro do contrato; responsáveis solidários: Amilton de Albuquerque Santos e empresa Prescon) , e aplicando-lhe multas individuais (R$ 700.000,00 para Amilton Santos e Prescon; R$ 500.000,00 para João Paulo Boia) com fundamento no art. 57 da Lei 8.443/1992.
6.	Nesta etapa, examina-se recursos de reconsideração contra a decisão condenatória. Os argumentos foram agrupados em questões e examinados pela Secretaria de Recursos (Serur) , conforme síntese abaixo:
	Questão (argumentos dos recorrentes) 
	Conclusão da Serur:

	a) se houve ofensa ao direito de defesa de Amilton de Albuquerque Santos, em razão da ausência de representação por advogado
	a) não houve a alegada ofensa ao direito de defesa, porquanto, no âmbito do TCU, a representação por advogado é uma faculdade da parte, e sua ausência não implica a nulidade dos atos processuais

	b) se houve ofensa ao contraditório e à ampla defesa do recorrente João Paulo Boia, em razão de não terem sido indicados os fatos e razões jurídicas da sua responsabilização no processo
	b) não houve ofensa ao contraditório e à ampla defesa do recorrente João Paulo Boia, porquanto foram claros os termos da imputação feita ao recorrente, com a indicação das razões de fato e de direito que levaram à sua responsabilização

	c) se houve prejuízo à ampla defesa da recorrente Prescon Ltda., pela ausência de documentos no processo
	c) a recorrente não comprova o prejuízo advindo da alegada ausência de documentos no processo, razão pela qual não resta configurada prejuízo à defesa neste ponto

	d) se houve prescrição da pretensão punitiva no tocante a João Paulo Boia
	d) nos termos da Súmula-TCU 282, a imputação de débito é imprescritível, porquanto imprescritíveis as ações de ressarcimento movidas pelo Estado contra os agentes causadores de danos ao erário; e quanto à alegada prescrição da pretensão punitiva (multa) , as datas de ocorrência do débito remontam ao exercício de 2008 e o atos ordinatórios das citações foram praticados em 2015, em interregno inferior ao prazo de 10 (dez) anos entre um evento e outro

	e) se a responsabilidade de João Paulo Boia baseou-se na ata da reunião realizada em 23/9/2008 e se há nulidade no fato de essa ata não constar assinada nos autos
	e) a responsabilidade de João Paulo Boia não se fundamentou na ata alegadamente ausente dos autos, mas no fato de ter ele aprovado o Parecer Técnico 07/EP-50/2008, acolhendo o pedido da empresa contratada de reequilíbrio econômico financeiro do contrato, de modo que o fato de a ata não constar assinada no contrato não tem repercussão na condenação do recorrente

	f) se resta comprovada a responsabilidade de João Paulo Boia 
	f) resta devidamente configurada a responsabilidade de João Paulo Boia, porquanto sua aprovação ao Parecer Técnica 07/EP-50/2008 - em que se reconheceu indevidamente as circunstâncias ensejadoras do reequilíbrio econômico-financeiro - foi determinante para que afinal fosse concedido o reequilíbrio pretendido pela empresa contratada

	g) se procede a alegação de que os pareceres técnicos aprovados pelo recorrente João Paulo Boia não eram conclusivos quanto à concessão do reequilíbrio econômico-financeiro pretendido pela empresa contratada
	g) não procede a alegação de que os pareceres técnicos aprovados pelo recorrente João Paulo Boia não eram conclusivos quanto à concessão do reequilíbrio econômico-financeiro pretendido pela empresa contratada, na medida em que não apenas admitiram ocorridas as circunstâncias ensejadoras do reajuste (parecer PT 07/EP-50/2008) , como fixaram o valor pelo qual foi concedido o acréscimo financeiro (parecer PT 05/EP-20/2008) 

	h) se a responsabilidade de João Paulo Boia deveria ser afastada, de forma isonômica com outros agentes citados no processo
	h) não procede a alegação de que a responsabilidade do recorrente deveria ser isonômica com outros agentes citados no processo, porquanto sua situação jurídica diferente das dos demais, em especial porque foi o parecer técnico, e não o jurídico, que reconheceu a ocorrência das circunstâncias ensejadoras do reequilíbrio econômico-financeiro; e porque, diferentemente do que ocorre com a divisão de fiscalização da DIRENG, o Regimento Interno da DIRENG expressamente atribuía à Subdiretoria de Estudos e Projetos (titularizada pelo recorrente) a competência para aprovação de estudos e projetos relacionados à Subdiretoria

	i) se resta comprovada a ausência de responsabilidade do fiscal do contrato no tocante à análise dos pedidos de reequilíbrio econômico-financeiro formulados pela empresa contratada
	i) restou comprovada a responsabilidade do fiscal do contrato no tocante à análise técnica dos pedidos de reequilíbrio econômico-financeiro formulados pela empresa contratada; contudo, considerando que a justificativa técnica para a concessão do segundo reequilíbrio foi acolhida por este Tribunal, e que o aspecto financeiro impugnado não constou dos termos da citação, não havendo comprovação nos autos de que responsabilidade nesse particular era do fiscal do contrato, ora recorrente, deve-se acolher parcialmente a alegação, suprimindo-se o débito decorrente do segundo reequilíbrio.

	j) se resta procedente a alegação de que o contrato foi devidamente cumprido e seguidos todos os trâmites para a concessão dos reequilíbrios econômico-financeiros 
	j) muito embora a empresa limite-se apresentar alegações genéricas, que não dizem respeito à controvérsia suscitada nos autos e que levou à sua condenação - isto é, a ausência de comprovação das circunstâncias ensejadoras dos reequilíbrios econômico-financeiros por ela requeridos -, verifica-se incongruência entre os termos da citação e os fundamentos da sua condenação relativamente ao segundo reequilíbrio econômico-financeiro. 

7.	Diante de tais conclusões, e considerando a constatação de violação ao princípio do contraditório e ampla defesa, na medida em que não foi dada oportunidade de os recorrentes se manifestarem sobre o efetivo fundamento das condenações relativamente ao segundo reequilíbrio econômico-financeiro, a Serur se posicionou por negar provimento ao recurso de João Paulo Boia e, dar provimento parcial aos recursos de Amilton Santos e da empresa Prescon, suprimindo-se o débito previsto no item 9.3.2 do acórdão recorrido e reduzindo-se, proporcionalmente, as multas a eles aplicadas no item 9.4 da decisão (peças 404 a 406) .
8.	O Ministério Público junto ao TCU (MPTCU) , em parecer da lavra do Procurador Marinus Eduardo de Vries Marsico, anuiu às conclusões quanto ao acolhimento parcial dos recursos de Amilton Santos e da empresa Prescon, porém dissentiu em relação ao encaminhamento proposto para o recurso de João Paulo Boia (peça 407) . Reafirmando entendimento esposado por ocasião da apreciação de mérito da tomada de contas especial (peça 303) , o MPTCU se posicionou pelo provimento do recurso de João Paulo Boia, para julgar regulares com ressalva as contas do referido gestor, em razão da existência de informações processuais que apontam a existência de fragilidade nos meios considerados pelo processo decisório.
9.	Com as devidas vênias ao MPTCU, declaro minha anuência ao posicionamento da Serur (peças 404 a 406) , cujos fundamentos adoto como razões de decidir, sem prejuízo das considerações que passo a tecer.
****
10.	O ponto principal discutido na presente tomada de contas especial reside nas irregularidades apontadas na concessão do primeiro e do segundo reequilíbrios econômico-financeiros do Contrato 62/GAP-RJ/2006. As ocorrências foram assim sintetizadas no Voto Condutor da decisão recorrida (relator Min. Marcos Bemquerer) , à peça 309:
13. Como se percebe, a Construtora Prescon Projetos Estruturais e Construções Ltda. solicitou, por duas vezes, o reequilíbrio econômico-financeiro do Contrato 62/GAP-RJ/2006. 
14. A justificativa para a primeiro reequilíbrio (segundo termo aditivo ao Contrato 62/GAPRJ/2006) consta do expediente enviado à Direng, de 26/3/2008, subscrito por representante dessa sociedade empresária, em que se afirma a falta de materiais e de profissionais na construção civil devido ao "crescimento acelerado da economia, com liberação de grandes contratos como o Arco Rodoviário Metropolitano do Rio de Janeiro e o da Siderúrgica Thyssen, que capitanearam a absorção dos insumos e da mão de obra em Santa Cruz e Itaguaí". Registrou-se igualmente aumento de preços de alguns produtos (peça 28, p. 6) . 
15. O segundo reequilíbrio (quarto termo aditivo) ocorreu sob o fundamento de que o pedido de alteração da tipologia das estacas não contemplou o acréscimo de preço decorrente dessa mudança, conforme expediente assinado pela construtora de 9/4/2008 (peça 47, p. 24-25) .
 (...) 
18.	 Observa-se que o direito ao restabelecimento da equação econômico-financeira do ajuste depende da concretização de evento posterior à formulação da proposta, que cause agravamento da situação do particular contratante, calcados em fatos imprevisíveis quanto à sua ocorrência ou suas consequências ou, ainda, em fatos previsíveis, mas de decorrências incalculáveis, além das mencionadas áleas (força maior, caso fortuito ou fato do príncipe) .
19.	 A considerar a situação fática delineada nos autos, especialmente nos expedientes que encaminharam a provocação feita pela Construtora Prescon Projetos Estruturais e Construções Ltda. à Direng para adoção de providências referentes ao reequilíbrio contratual, creio, em afino com a unidade técnica e com o Parquet, que não foram atendidos os critérios legais para revisão do Contrato 62/GAP-RJ/2006.
20.	 Ora, não configurado o rompimento do equilíbrio econômico-financeiro deve a Administração recusar o restabelecimento da equação, sob a justificativa de ausência de pressupostos legais necessários à revisão contratual. No entanto, como visto acima, essa rejeição não ocorreu.
11.	Caracterizada a irregularidade dos reequilíbrios concedidos no contrato e devidamente afastados pelos pareces convergentes da Serur (peças 404 a 406) e do MPTCU (peça 407) os argumentos recursais relativos ao primeiro reequilíbrio (débito constante do item 9.3.1 da decisão recorrida) , passo a atenção para o debate em relação ao segundo reequilíbrio.
12.	Como bem observou a Serur, a responsabilização havida nestes autos equivocadamente tratou de forma semelhante as ocorrências distintas observadas no primeiro e segundo reequilíbrios econômico-financeiros, conforme trecho da instrução (peça 404) abaixo reproduzido:
13.11.	Com relação ao primeiro reequilíbrio, consta no voto condutor da decisão recorrida (peça 309, p. 5) : 
14. A justificativa para a primeiro reequilíbrio (segundo termo aditivo ao Contrato 62/GAP-RJ/2006) consta do expediente enviado à Direng, de 26/3/2008, subscrito por representante dessa sociedade empresária, em que se afirma a falta de materiais e de profissionais na construção civil devido ao "crescimento acelerado da economia, com liberação de grandes contratos como o Arco Rodoviário Metropolitano do Rio de Janeiro e o da Siderúrgica Thyssen, que capitanearam a absorção dos insumos e da mão de obra em Santa Cruz e Itaguaí". Registrou-se igualmente aumento de preços de alguns produtos (peça 28, p. 6) .
13.12.	Assim, a justificativa apresentada para o primeiro reequilíbrio econômico-financeiro foi a elevação dos preços da mão-de-obra e de outros produtos. Nesse ponto, o entendimento deste Tribunal foi no sentido de que não restou comprovada a justificativa da empresa para o primeiro reequilíbrio, razão pela qual o valor adicionado ao contrato foi integralmente impugnado. 
13.13.	Já quanto ao segundo reequilíbrio (peça 309, p. 5) :
15. O segundo reequilíbrio (quarto termo aditivo) ocorreu sob o fundamento de que o pedido de alteração da tipologia das estacas não contemplou o acréscimo de preço decorrente dessa mudança, conforme expediente assinado pela construtora de 9/4/2008 (peça 47, p. 24-25) .
 (...) 
30. [o responsável Amilton de Albuquerque Santos] Aduz ainda que o segundo reequilíbrio foi motivado pelo fato de o terreno não ser adequado à utilização de estaca-raiz, esclarecendo que essa ocorrência não foi detectada anteriormente, porquanto Direng não realizou as sondagens prévias. 
31. Essa justificativa técnica, com acerto, foi acolhida pela SecexDefesa, consoante trecho inserto a peça 215, verbis: 
"89. Com relação ao segundo reequilíbrio econômico financeiro, aceitam-se como válidas as justificativas técnicas que embasaram a necessidade de mudança da tipologia de estaca raiz para pré-moldada. Entretanto, com a alteração promovida pelo aditivo, não foi observada a necessidade de manutenção do desconto global na proposta da contratada em relação ao orçamento-base, de forma a preservar a vantagem obtida pela Administração com a realização do certame. 
 (...) 
91. O desconto global ofertado pela contratada foi de 28,45%, uma vez que sua proposta foi de R$ 9.945.360,00, ante um orçamento estimado pela Administração de R$ 13.899.397,34. Assim, para que sejam mantidas as condições contratuais originais, o preço unitário da estaca pré-moldada deveria ser de R$ 90,90 (R$ 105,87 [custo de referência] X 1,20 [BDI] X 0,7155 [desconto de 28,45%]) . 
92. Desse modo, houve um prejuízo ao Erário de R$ 1.058.680,78, obtido da seguinte forma: (R$ 126,14 [preço repactuado] - R$ 90,90 [preço de referência mantido o desconto original]) X 30.042,02 m [quantitativo].' 
32. Observa-se que o quesito não se refere ao problema, per si, da não adequação do terreno ao emprego da estaca-raiz e da consequente necessidade de executar estacas pré-moldadas com uso de bate-estacas. O débito imputado ao defendente refere-se à não manutenção do mesmo desconto global ofertado na proposta da contratada em relação ao orçamento-base, de forma a preservar, durante toda a execução do contrato, a vantagem obtida pela Administração com a realização do certame.
13.14.	Assim, verifica-se que o fundamento da impugnação do primeiro reequilíbrio não é o mesmo da impugnação do segundo reequilíbrio. 
13.15.	No primeiro, restou impugnada a justificativa técnica, na medida em que não restou demonstrada a ocorrência de fatores imprevisíveis ensejadores do reequilíbrio. 
13.16.	De modo diverso, no segundo reequilíbrio, a justificativa técnica - adequação do tipo de estaca ao terreno - foi aceita, sendo que o dano ao erário apurado decorreu do fato de não ter sido mantido o desconto global na proposta da contratada em relação ao orçamento-base, de forma a preservar a vantagem obtida pela Administração com a realização do certame. 
13.17.	Ocorre que esse ponto impugnado não consta da citação (peça 219) ou da audiência (peça 228) encaminhada ao ora recorrente, de modo que há uma flagrante incongruência entre os termos da citação e o fundamento da condenação em débito.
13.	Chamo atenção ao fato de que o acatamento das justificativas técnicas para a alteração da tipologia de estaca raiz para pré-moldada se deu em instrução da SecexDefesa de 3/8/2015 (peça 215) , prévia às citações descritas no item 4 deste Voto, as quais foram expedidas em 10/8/2015 mediante os Ofícios 1016/2015 e 1024/2015 (peças 219 e 229, aos responsáveis Amilton Santos e Prescon, respectivamente) . Conquanto cópia integral do processo tenha sido disponibilizada junto aos ofícios, é certo que a fundamentação da responsabilização, no caso do segundo reequilíbrio, constante dos termos de citação, se mostrou imprecisa e prejudicou a defesa dos responsáveis.
14.	Até mesmo o enfoque das análises empreendidas a partir das alegações de defesa apresentadas preteriu o efetivo fundamento da responsabilização, conforme elucidado pela Serur:
13.18.	Acrescente-se a isso que, em decorrência da apontada incongruência, deixou de ser discutido nos autos a própria competência do fiscal do contrato para verificar a compatibilidade entre os valores praticados no certame licitatório que antecedeu a celebração do contrato e os valores apresentados pela contratada no seu segundo pedido de reequilíbrio. Tanto no Parecer Técnico 18/EP-50/2008 (peça 48, p. 33-35) , quanto na Justificativa de Alteração Contratual (peça 48, p. 36-38) , ambos assinados pelo ora recorrente, consta a comparação dos preços com os do SINAPI, mas não com os fixados no processo licitatório. Em outras palavras, não há nos autos comprovação de que ao ora recorrente, na qualidade de fiscal do contrato, competia verificar a compatibilidade dos valores apresentados pela empresa com aqueles originalmente previstos no certame, o que, em princípio, se afigura matéria mais afeta às áreas financeira ou orçamentária.
13.19.	Conforme visto acima, a unidade técnica, ao refutar a competência da Seção de Orçamentos da DIRENG para a análise técnica do pedido de reequilíbrio econômico-financeiro, listou algumas da atribuições daquela seção previstas no Regimento Interno da DIRENG, tais como, "emissão de pareceres sobre custos de projetos de edificações, de instalações e de infraestrutura",  e "atualização de tabelas de composições de preços", o que denota que a Seção de Orçamentos tinha alguma competência no tocante ao acompanhamento dos preços praticados. Entretanto, pelos elementos dos autos, não é possível assegurar que a competência para verificar a compatibilidade entre os valores praticados na licitação e os apresentados pela contratada era de fato da referida seção. 
15.	Dessa forma, resta caracterizado o prejuízo ao contraditório e à ampla defesa, tendo em vista que não foi dada oportunidade para que os responsáveis se manifestassem sobre o efetivo fundamento de suas condenações quanto às irregularidades na concessão do segundo reequilíbrio econômico-financeiro.
16.	Ademais, a partir da incerteza suscitada quanto à efetiva competência do fiscal do contrato para verificar a compatibilidade dos aspectos financeiros praticados no reequilíbrio em questão, atribuição possivelmente associada à atuação da Seção de Orçamentos da DIRENG, cabe afastar a responsabilização havida nestes autos quanto ao segundo reequilíbrio, consignada no item 9.3.2 do acórdão recorrido.
17.	Por conseguinte, as multas aplicadas por meio do item 9.4 do Acórdão 1592/2108-TCU-Plenário, com fundamento no art. 57 da Lei 8.443/1992, devem sofrer redução proporcional, passando a figurar no valor individual de R$ 500.000,00 para o Sr. Amilton de Albuquerque Santos e para empresa Prescon.
****
18.	Relativamente à responsabilização do Sr. João Paulo Boia, observo que os aspectos que motivaram o MPTCU, desde a apreciação original da tomada de contas especial, a se posicionar pela ausência de responsabilidade do então Subdiretor de Estudos e Projetos foram principalmente "a forma de condução e o processo de decisão das organizações militares", e a existência de "informações processuais que fragilizam a responsabilização do referido gestor".
19.	Em relação à observação do MPTCU no sentido de que "em regra, a obediência hierárquica não justifica a prática de ato contrário à lei, mas não podemos desconsiderar que a oposição a ordem superior na carreira militar pode ter reflexo na progressão da carreira e em outros aspectos da vida na caserna", anuo ao posicionamento consignado no Voto Condutor do Ministro Marcos Bemquerer Costa no Acórdão 3037/2015-TCU-Plenário (TC 018.852/203-0) , reproduzido no próprio Parecer do Parquet nestes autos:
61. Nada obstante, a hierarquia militar não pode ser supedâneo para a prática de atos ilegais, porquanto tal conduta subverteria, por completo, a noção de que as relações entre as pessoas, não só no âmbito das Organizações Militares, como também na Administração Pública e no seio da vida comum, devem ser regidas sob o estrito império da lei. 
62. É dizer, diante de uma situação em que confrontados o dever de hierarquia e a legalidade, como é exatamente o caso de que ora se cuida, seria imperiosa a opção por esta última, pois não existe ordem, tampouco disciplina quando se subverte a obediência à lei.
20.	Quanto à ponderação acerca da existência de informações que fragilizam a responsabilização do Sr. João Paulo Boia, avalio que não foram apontados pelo Parquet elementos capazes de modificar a decisão recorrida, tampouco foram objetivamente indicadas fragilidades que não tenham sido devidamente afastadas na apreciação de mérito da tomada de contas especial. 
21.	Por outro lado, em exame dos argumentos trazidos em sede recursal pelo Sr. Joao Paulo Boia, a Serur reafirmou a responsabilidade do gestor, tendo em vista que sua aprovação ao Parecer Técnico 07/EP-50/2008, em que se reconheceu indevidamente as circunstâncias ensejadora do primeiro reequilíbrio econômico-financeiro, foi determinante para fosse concedido o reequilíbrio pleiteado pela empresa contratada. 
22.	Dessa forma, dissentindo das ponderações no MPTCU, acolho o posicionamento da Serur, pelo não provimento do recurso de Joao Paulo Boia.
****
23.	Por fim, registro ressalva pontual, sem qualquer modificação no encaminhamento final, quanto à análise empreendida pela Serur no tópico 8 da instrução à peça 404, alusiva à prescrição da pretensão punitiva, em que se mencionou, entre outros, o debate acerca do Recurso Extraordinário 636.886/STF. 
24.	O pronunciamento da Serur data de novembro/2019, antes, portanto, do julgamento do RE 636.886 havido em Sessão Virtual do Plenário do STF de 10/4 a 17/4/2020, oportunidade em que a Suprema Corte expressou entendimento, com repercussão geral, segundo o qual: "É prescritível a pretensão de ressarcimento ao erário fundada em decisão de Tribunal de Contas". Consta da ementa desse julgado que "A pretensão de ressarcimento ao erário em face de agentes públicos reconhecida em acórdão de Tribunal de Contas prescreve na forma da Lei 6.830/1980 (Lei de Execução Fiscal) ".  Vê-se que como, no caso concreto, tratou-se de execução judicial de título executivo formado a partir de decisão do TCU, o STF adotou o rito previsto na Lei de Execução Fiscal.
25.	Resta claro, portanto, que o Recurso Extraordinário sob enfoque tratou de prescrição que ocorreu na fase de execução judicial do acórdão condenatório desta Corte de Contas da União, e não da prescrição da pretensão de ressarcimento associada a processo de controle externo. 
26.	É importante frisar ainda que, nos termos da tese firmada pelo STF no RE 636.886, somente após o trânsito em julgado do acórdão condenatório do TCU terá início a contagem do prazo prescricional para a execução judicial desse título pela Advocacia Geral da União (AGU) . Demais disso, há que se levar em consideração que como a referida tese de repercussão geral não transitou em julgado, ainda poderá sofrer alterações ou modulação de seus efeitos, com a interposição de embargos declaratórios.
27.	Destarte, sem a pretensão de fixar uma tese a ser defendida por esta Corte de Contas, caso venha a rever o seu entendimento jurisprudencial sobre do tema, afasto a preliminar de prescrição da pretensão ressarcitória desta Corte de Contas, uma vez que a tese que ora prevalece é a de que as ações de ressarcimento movidas pelo Estado contra os agentes causadores de danos ao erário são imprescritíveis.
28.	Ante o exposto, manifestando anuência ao posicionamento uniforme da Serur, voto por que o Tribunal adote a minuta de acórdão que ora submeto à apreciação deste Colegiado.
TCU, Sala das Sessões Ministro Luciano Brandão Alves de Souza, em 29 de julho de 2020.
RAIMUNDO CARREIRO 
Relator